ACORDAO-COMPLETO-2502349

ACÓRDÃO 6058/2022 ATA 35/2022 - SEGUNDA CÂMARA

VISTOS, relatados e discutidos estes autos em que se aprecia Tomada de Contas Especial instaurada pelo Fundo Nacional de Saúde (FNS) , em razão da impugnação de despesas decorrentes da prestação de serviços contratados com a utilização dos recursos repassados pela União, para atendimento ao Teto Municipal Média e Alta Complexidade Ambulatorial e Hospitalar, nos exercícios de 2009 a 2012, conforme constatado por auditoria promovida pelo Departamento Nacional de Auditoria do SUS (Denasus) junto ao Município de Suzano/SP.
ACORDAM os Ministros do Tribunal de Contas da União, reunidos em Sessão da 2ª Câmara, ante as razões expostas pelo Relator, em:
9.1. excluir, desta relação processual, Marco Antonio Grandini Izzo, Neylor Ramalho, Irmandade da Santa Casa de Misericórdia de Suzano e Marcelo de Souza Candido;
9.2. acolher parcialmente as alegações de defesa apresentadas por Célia Cristina Pereira Bortoletto, Marco Antonio Grandini Izzo e Neylor Ramalho;
9.3. julgar regulares com ressalva as contas de Célia Cristina Pereira Bortoletto, dando-lhe quitação, com fundamento no art. 16, inciso II, da Lei 8.443/1992 c/c o art. 208 do Regimento Interno/TCU.

TOMADA DE CONTAS ESPECIAL. TCE instaurada pelo FNS tendo como objeto a apuração de irregularidades na aplicação de recursos do SUS transferidos à Prefeitura Municipal de Suzano/SP, referentes a Estratégia de Saúde da Familia e de Valores repassados à Santa Casa de Misericórdia de Suzano/SP em face de fatos apontados em Relatório da CPI da Câmara de Vereadores Municipal

Segunda Câmara

Município de Suzano - SP.

3. Interessados/Responsáveis:
3.1. Interessado: Fundo Nacional de Saúde - MS (00.530.493/0001-71).
3.2. Responsáveis: Celia Cristina Pereira Bortoletto (XXX.152.538-XX); Irmandade da Santa Casa de Misericórdia de Suzano (51.261.998/0001-19); Marcelo de Souza Candido (XXX.570.678-XX); Marco Antônio Grandini Izzo (XXX.695.828-XX); Neylor Ramalho (XXX.458.558-XX); Município de Suzano - SP (46.523.056/0001-21).

13.1. Ministros presentes: Bruno Dantas (Presidente), Aroldo Cedraz (Relator) e Antonio Anastasia.
13.2. Ministro-Substituto convocado: Marcos Bemquerer Costa.

AROLDO CEDRAZ

Adoto como parte integrante deste Relatório a instrução de peça 236, cuja proposta de encaminhamento contou com a anuência do corpo dirigente da Secretaria de Controle Externo de Tomada de Contas Especial (peças 237-238) :
"INTRODUÇÃO
1.	Trata-se de Tomada de Contas Especial (TCE) instaurada pelo Fundo Nacional de Saúde (FNS) , em desfavor dos Srs. Célia Cristina Pereira Bortoletto (CPF: XXX.152.538-XX) , secretária municipal de saúde de Suzano/SP (gestão de 10/8/2005 a 28/12/2012) ; Neylor Ramalho (CPF: XXX.458.558-XX) , Provedor da Irmandade da Santa Casa de Misericórdia de Suzano (gestão de 30/9/2006 a 31/8/2009) e Marco Antonio Grandini Izzo (CPF XXX.695.828-XX) , Interventor da Irmandade da Santa Casa de Misericórdia de Suzano (gestão de 11/8/2009 a 3/1/2013) , por impugnação de despesas não comprovadas em decorrência da ausência de documentação comprobatória de prestação de serviços contratados na utilização dos recursos repassados pela União, função SAUDE, para atendimento ao Teto Municipal Média e Alta Complexidade Ambulatorial e Hospitalar, nos exercícios de 2009 a 2012, tendo em vista falhas e/ou falta da documentação comprobatória das despesas, conforme constatado por auditoria promovida pelo Departamento Nacional de Auditoria do SUS (Denasus) junto ao ente recebedor.
HISTÓRICO	
2.	O processo originou-se das constatações feitas no relatório da Auditoria 14924 do Departamento Nacional de Auditoria do SUS (Denasus) (peças 3 a 5) , realizada na Secretaria Municipal de Saúde de Suzano/SP no período de 10/11/2014 a 14/11/2014 e em 25/11/2014, com o objetivo de atender a determinação do Tribunal de Contas da União mediante o Acórdão 1864/2014-TCU-Plenário e a demanda do Ministério Público Federal. A auditoria abrangeu o período de julho/2009 a junho/2012 e constatou dano ao erário no montante de R$ 37.688.894,67 (peça 3, p. 1; peça 4, p. 11-28) , devido a pagamentos efetuados pela Prefeitura de Suzano/SP à Irmandade da Santa Casa de Misericórdia de Suzano (ISCM) sem que tivesse sido feita a avaliação quadrimestral do cumprimento ou não das metas quantitativas e qualitativas e sem a apresentação das faturas mensais dos serviços prestados, relativos ao período de julho de 2009 a agosto de 2011 e de novembro de 2011 a junho de 2012 (constatações 352109 e 351876) .
2.1.	As determinações relativas ao Acórdão 1864/2014-TCU-Plenário foram:
9.2. determinar ao Denasus, com fundamento no art. 250, inciso II, do RI/TCU, que nos termos dos artigos 27, inciso XX, alínea b, da Lei 10.683, de 28/5/2003 e 37, II, do Decreto 8.065, de 7/8/2013, realize auditoria para verificar a aplicação dos seguintes recursos do SUS transferidos à Prefeitura Municipal de Suzano/SP, dando ciência dos resultados ao TCU no prazo de 180 dias:
9.2.1.	recursos da Estratégia da Saúde da Família, no município de Suzano/SP, vez que Relatório de Fiscalização 78.606/2012 do Cremesp, atribui como causa dos óbitos de neonatos na UTI Neonatal do Hospital da Irmandade da Santa Casa de Suzano, em índices superiores aos da média nacional, no período de janeiro a maio de 2011, também a forma como se dava o acompanhamento de pré-natal no município, em prejuízo das disposições contidas na Política Nacional de Atenção Básica aprovada promulgada Portaria GAB/MS 648, de 28/3/2006, modificada pela Portaria GAB/MS 2.488, de 21/10/2011;
9.2.2.	recursos repassados à Santa Casa de Misericórdia de Suzano, pela Prefeitura Municipal, por meio do Contrato 50/2008 e seus sucedâneos - Contratos 332 e 499/2010 e Terceiro Aditivo, de 29/2/2012, no período de julho/2009 a junho/2012, vigentes durante o processo de intervenção na entidade, promovido pelos Decretos Municipais 7.835/2009, 7.892/2010 e 8.022/2011, em face de óbitos de recém-nascidos que resultaram na interdição da UTI neonatal da entidade, entre outras ocorrências apontadas em Relatório da Comissão Especial de Inquérito da Câmara de Vereadores Municipal e que foram objeto de investigação do Ministério Público Estadual;
9.3.	determinar ao Fundo Nacional de Saúde/MS, com fundamento no art. 250, inciso II, do RI/TCU, que, nos termos do art. 7º, V, do Decreto 8.065/2013, c/c com a previsão contida na cláusula décima, 10.1 e 10.2 dos Contratos de Repasse 0345.894-04/2010 e 0374159-02/2010, formalizados pela Caixa com a Prefeitura Municipal de Suzano, promova auditoria físico- financeira das atividades referentes aos mencionados contratos, respectivamente nos valores de R$ 780.000,00 e R$ 25.819.134,15, com o propósito de acompanhar e avaliar os resultados das atividades em execução, observadas as normas legais e regulamentares pertinentes ao assunto, dando ciência ao TCU dos resultados no prazo de 180 dias;
9.4.	determinar ao Denasus, com fundamento no art. 250, inciso II, do RI/TCU, que nos termos dos artigos 27, inciso XX, alínea b, da Lei 10.683, de 28/5/2003 e 37, II, do Decreto 8.065, de 7/8/2013, verifique a legalidade da utilização dos recursos do SUS como antecipação de receitas orçamentárias para as operações de crédito referentes aos empréstimos bancários contraídos junto: ao Banco BIC, valor R$ 1,5 milhão; ao Banco ABC, valor R$ 800 mil; ao Banco Santander, R$ 4,5 milhões; e ao Bradesco, valor R$ 1,2 milhão, verificando, ainda, a aplicação desses recursos;
2.2.	A determinação 9.4 foi desconsiderada, conforme observação realizada no item IV - Metodologia (peça 2, p. 5-6) do relatório de auditoria DENASUS/MS 14.924 (peças 3 a 5) . Os escopos de auditoria restringiram-se aos itens 9.2.1 e 9.2.2 do Acórdão em tela.
2.3.	Nesse relatório, o Denasus indica que houve achados referentes a irregularidades nos pagamentos à Associação Paulista para o Desenvolvimento da Medicina (SPDM) no âmbito do contrato 378A/2005, celebrado em 10/11/2005 com vigência até 31/1/2014, cujo objeto era a implantação, coordenação e execução dos programas e ações de saúde da Estratégia de Saúde da Família - ESF, mas que não causaram prejuízo ao Erário e também nos repasses à ISCM, no âmbito do Contrato 50/2008 e seus sucedâneos - Contratos 332 e 499/2010 e Terceiro Aditivo, de 29/2/2012.
2.4.	Além disso, foram encontradas as seguintes não conformidades, as quais foram objeto de recomendações pelo DENASUS para a Prefeitura de Suzano/SP:
	- Inexistência de relatório de acompanhamento nos autos dos Processos Administrativos 17.364, 20.677 e 21.707, que deveria ter sido elaborado pelo conselho de acompanhamento;
	- Terceirização dos Agentes Comunitários de Saúde sem um processo de seleção público, no período de janeiro a maio de 2011;
	- Pagamentos de despesas fora do objeto, realizadas com recursos provenientes do Programa de Agente Comunitário de Saúde e do Programa de Estratégia de Saúde da Família, no valor de R$ 65.047,54;
	- Acréscimo (R$ 6.977.835,84) no quantitativo do objeto acima do percentual máximo permitido em lei, que é de 25%, sendo acrescidos 62,08% no valor anual atualizado do contrato (R$ 11.239.145,16) ;
	- Os pagamentos efetuados pela Prefeitura Municipal de Suzano à ISCM foram realizados sem a avaliação quadrimestral do cumprimento ou não das metas quantitativas e qualitativas e sem a apresentação das faturas mensais dos serviços prestados, relativos ao período de julho de 2009 a agosto de 2011 e de novembro de 2011 a junho de 2012, no valor de R$ 37.688.894,67. Na ausência de comprovação, foi proposta a devolução desse montante, cujo valor deveria ser posteriormente corrigido na forma das legislações pertinentes;
	- Equipes do Programa Estratégia de Saúde da Família - ESF incompletas em três das seis Unidade de Saúde da Família visitadas e Agentes Comunitários de Saúde prestando atendimento acima do preconizado;
	- Tempo de espera prolongado para agendamento de consultas médicas nas Unidades de Saúde da Família;
	- Unidades Básicas de Saúde com estado de conservação precário e compartilhamento de espaços para desempenho de atividades;
	- Existência de demanda reprimida para consultas médicas com ginecologistas, pediatras e clínicos em Unidades Básicas de Saúde de Suzano;
	- Falta de medicamentos em unidades de saúde;
	- Existência de tempo de espera prolongado para exames e consulta médica em várias especialidades;
	- Pronto Socorro Municipal de Adultos apresentava estrutura física e mobiliário em más condições de conservação;
	- Falta de equipamentos e de lençóis no Pronto Socorro Municipal de Adultos;
	- Falta de medicamentos no Pronto Socorro Municipal Infantil e de Adultos;
	- Pronto Socorro infantil apresentava estrutura física e mobiliário inadequados e em más condições de conservação;
	- Dificuldades no atendimento e na internação de pacientes pediátricos.
2.4.1.	Em função do item 9.2.1 do Acórdão 1864/2014-TCU-Plenário, referente a recursos repassados para o Programa de Estratégia de Saúde da Família inserido no Termo de Contrato 378A/2005, firmado pela Prefeitura Municipal de Suzano com a Associação Paulista para o Desenvolvimento da Medicina, por intermédio da Universidade Federal de São Paulo, o Relatório do Denasus (peças 3 e 4) apontou as irregularidades já indicadas anteriormente (item 2.4) e despesas que foram glosadas pelo tomador de contas em função de desvio de objeto. Serão reproduzidos adiante os valores referentes, além do número de ressarcimento e constatação do Relatório de Auditoria 7396 do Denasus (peça 4, p. 9-28) a fim de facilitar a identificação da irregularidade.
Quadro 1
	Entidade
	Associação Paulista para o Desenvolvimento da Medicina (SPDM) 

	Devolução para o Fundo
	Municipal

	Irregularidades
 (Fundamentação Legal: Em desacordo com o inciso I, do item 3 do capítulo II da PT/GM/MS/648, de 28 de março de 2006) 
	Devolução/ Constatação do Relatório Auditoria Denasus 7396
	Documento
	Data da ocorrência do fato gerador
	Valor (R$) 

	Pagamento indevido de profissionais não contemplados nas categorias estabelecidas pelo Ministério da Saúde para os Programas de Estratégia de Saúde da Família; de Saúde Bucal e de Agentes Comunitários de Saúde.
	173247/352109
	Processo 35819
	02/05/2011
	2.692,80

	Pagamento indevido de profissionais não contemplados nas categorias estabelecidas pelo Ministério da Saúde para os Programas de Estratégia de Saúde da Família; de Saúde Bucal e de Agentes Comunitários de Saúde -
	173256/352109
	Processo 35819
	04/05/2011
	302,80

	Pagamento indevido de profissionais não contemplados nas categorias estabelecidas pelo Ministério da Saúde para os Programas de Estratégia de Saúde da Família; de Saúde Bucal e de Agentes Comunitários de Saúde -
	173238/352109
	Processo 35819
	04/05/2011
	41.250,76

	Pagamento indevido de profissionais não contemplados nas categorias estabelecidas pelo Ministério da Saúde para os Programas de Estratégia de Saúde da Família; de Saúde Bucal e de Agentes Comunitários de Saúde -
	173253/352109
	Processo 35819
	05/05/2011
	10.086,00

	Pagamento indevido de profissionais não contemplados nas categorias estabelecidas pelo Ministério da Saúde para os Programas de Estratégia de Saúde da Família; de Saúde Bucal e de Agentes Comunitários de Saúde -
	173241/352109
	Processo 35819
	06/05/2011
	3.676,62

	Pagamento indevido de profissionais não contemplados nas categorias estabelecidas pelo Ministério da Saúde para os Programas de Estratégia de Saúde da Família; de Saúde Bucal e de Agentes Comunitários de Saúde -
	173239/352109
	Processo 35819
	20/05/2011
	5.185,78

	Pagamento indevido de profissionais não contemplados nas categorias estabelecidas pelo Ministério da Saúde para os Programas de Estratégia de Saúde da Família; de Saúde Bucal e de Agentes Comunitários de Saúde -
	173244/352109
	Processo 35819
	25/05/2011
	468,77

	Pagamento indevido de profissionais não contemplados nas categorias estabelecidas pelo Ministério da Saúde para os Programas de Estratégia de Saúde da Família; de Saúde Bucal e de Agentes Comunitários de Saúde -
	173258/352109
	Processo 35819
	27/05/2011
	1.384,01

	TOTAL HISTÓRICO (R$) 
				65.047,54

2.5. Os responsáveis foram notificados por meio de cartas enviadas e edital de notificação no DOU de 21/4/2015, conforme peça 7, e Aviso de Recebimento (peça 8) . Em resposta ao Denasus (peça 9, p. 3-5) , somente o Sr. Neylor Ramalho, Provedor da ISCM no período de 30/9/2006 a 31/08/2009, apresentou defesa, na qual argumentou que não respondia pela Santa Casa de Misericórdia de Suzano desde 14/08/2009, com o período de verificação da auditoria abrangendo um intervalo de tempo posterior àquele em que foi o provedor.
2.6. No entendimento do ex-provedor, era responsabilidade do município encaminhar as prestações de contas ao FNS. Sua única responsabilidade era efetuar, diretamente à Prefeitura Municipal de Suzano, as prestações de contas até o 10º dia útil do mês posterior ao repasse. Destaca o fato de haver atrasos sistemáticos nos repasses provenientes da Prefeitura à ISCM. Alega não ter conhecimento se o repasse feito pelo FNS ao Fundo Municipal de Saúde de Suzano foi depositado no mesmo dia na conta da ISCM ou se realmente tal depósito ocorreu. Entende, assim, que as prestações de contas deveriam ser realizadas pela Prefeitura.
2.7. Contudo, o tomador de contas especial não aquiesceu aos apontamentos do Sr. Neylor Ramalho. Entendeu que as datas do fato gerador, 2/7/2009 e 27/7/2009, devoluções 172840 e 172842, respectivamente, constatação 351876, estão contidas no período de gestão do Provedor da "Irmandade da Santa Casa de Misericórdia de Suzano", Neylor Ramalho, considerando que tal gestão teria se dado no período de 30/9/2006 a 31/8/2009.
2.8. Em função do item 9.2.1 do Acórdão 1864/2014-TCU-Plenário, o Relatório do Denasus (peças 3 e 4) apontou as irregularidades já indicadas anteriormente (item 2.4) e despesas que foram glosadas pelo tomador de contas em função de desvio de objeto, ou seja, os recursos teriam sido destinados para pagamentos de profissionais de saúde não contemplados nas categorias estabelecidas pelo Ministério da Saúde para os programas de Estratégia de Saúde da Família, de Saúde Bucal e de Agentes Comunitários de Saúde, apesar de terem sido destinados à saúde da população, por intermédio da remuneração de outros profissionais da área.
2.9. Conforme apontamento do Denasus, as despesas consideradas não relacionadas ao objeto foram utilizadas para pagamento dos salários, férias, encargos, pensão alimentícia, auxílio transporte e de refeição de profissionais que não integravam o Programa de Agentes Comunitários de Saúde e o Programa de Estratégia de Saúde. Tais profissionais atuavam na área de saúde no Programa Saúde da Família-PSF, na condição de auxiliar administrativo, auxiliar de serviços gerais, fisioterapeutas e gerente de unidade, em desacordo com aqueles cargos definidos no inciso I, do item 3, do capítulo II da PT/GM/MS/648, de 28/3/2006 (médico, enfermeiro, auxiliar de enfermagem e agentes comunitários de saúde) para os quais se devia destinar os recursos em questão.
2.10. Para esse caso, deve-se explanar acerca do juízo deste Tribunal sobre os débitos relativos a recursos federais do SUS transferidos "Fundo a Fundo". Assim, no caso de desvio de finalidade ou de objeto, o cofre credor dos recursos é o fundo de saúde do ente beneficiário do repasse, haja vista a expressa determinação da Lei Complementar 141/2012, art. 27, inciso I. Assim, conforme o Acórdão 1072/2017-TCU-Plenário:
9.3.2.	com relação aos débitos decorrentes de desvio de objeto ou finalidade:
9.3.2.1.	o art. 27, inciso I, da Lei Complementar 141/2012 impõe a obrigação de devolução dos valores aplicados indevidamente, não fazendo distinções entre o desvio de objeto e o de finalidade;
9.3.2.2.	considerando que as despesas irregulares são realizadas em benefício da comunidade local, cabe, na linha do que determina o art. 3º Decisão Normativa TCU 57/2004 e o art. 27, inciso I, da Lei Complementar 141/2012, ao ente federado a obrigação de recompor, com recursos próprios, os valores gastos indevidamente, atualizados monetariamente, ao fundo do saúde do ente beneficiário do repasse, podendo, ainda, haver a responsabilização solidária do agente público causador da irregularidade e a sua apenação com multa;
9.3.2.3. embora não se possa falar propriamente em dano ao erário, a obrigação de recomposição do fundo local caracteriza um débito do ente beneficiário do repasse perante o fundo de saúde local, cabendo, portanto, a instauração de tomada de contas especial para perquirir esses valores, nos moldes da Lei 8.443/1992 e dos demais normativos que regem a matéria no âmbito deste Tribunal, bem como das diretrizes estabelecidas no item 9.3.5 abaixo e seus subitens;
2.11.	Ressalte-se que o Denasus incluiu o valor desse débito no montante total, somando-o às irregularidades a seguir descritas. Essa parcela do débito atualizada monetariamente (sem juros) resulta no valor de R$ 97.629,85. Considerou-se que caberia citar o Município de Suzano para que repasse os valores considerados como desvio de objeto ao Fundo Municipal de Saúde, com responsabilização solidária do Prefeito e da Secretária Municipal de Saúde, à época.
2.12.	No caso do item 9.2.2 do Acórdão precitado, referente ao Convênio celebrado com a Santa Casa de Misericórdia de Suzano, o Relatório do Denasus aponta despesas que não foram comprovadas, ou seja, não foram apresentados documentos com evidências de que os serviços contratados foram efetivamente prestados e, desse modo, teriam gerado prejuízo ao Erário. O quadro a seguir enumera os documentos, os valores e datas referentes a cada despesa:
Quadro 2
	Entidade
	ISCM

	Devolução
	Fundo Federal MAC

	Irregularidades
 (Fundamentação Legal: Em desacordo com os subitens 9.1.2 e 9.1.1 da Cláusula Nona do Termo de Contrato n° 50/2008, Plano Operativo da Atenção Pactuada do Termo de Contrato n°50/2008, Termo de Contrato n° 332/2010, Termo de Contrato n° 499/2010 e Terceiro Aditivo de 29/02/2012.
Artigo 93 do Decreto-lei n° 200 de 25 de fevereiro de 1967, artigo 66 do Decreto n° 93.872 de 23 de
dezembro de 1986, artigo 8° da Lei n° 8.443 de 16 de julho de 1992, inciso III do artigo 63 da Lei n°
4.320 de 17 de março de 1964) 
	Devolução/ Constatação do Relatório Auditoria Denasus 14.924
	Documento
	Data da ocorrência do fato gerador
	Valor (R$) 

	Não comprovação por meio de documentos (faturas/outros) que os serviços conveniados efetivamente foram prestados (MAC - Média e Alta Complexidade Ambulatorial e Hospitalar) 
	172840/351876
	Cheque 155
	02/07/2009
	710.779,65

		172842/351876
	Cheque 171
	27/07/2009
	710.779,65

		172873/351876
	Cheque 195
	14/08/2009
	710.779,65

		172888/351876
	Cheque 268
	17/09/2009
	710.779,65

		172892/351876
	Cheque 305
	15/10/2009
	710.779,65

		172894/351876
	Cheque 222
	17/11/2009
	710.779,65

		172895/351876
	Cheque 900006
	18/12/2009
	710.779,65

		172903/351876
	Ordem de pagamento 119
	15/01/2010
	830.124,95

		172906/351876
	TED 115895
	11/02/2010
	830.124,95

		172908/351876
	OB 10
	18/03/2010
	954.325,39

		172912/351876
	OB 1663
	15/04/2010
	954.325,39

		173053/351876
	Cheque 17
	13/05/2010
	954.325,43

		173054/351876
	Ordem de pagamento 3200
	15/06/2010
	954.325,43

		173055/351876
	TED 117836
	16/07/2010
	954.325,43

		173056/351876
	TED 118981
	10/08/2010
	954.325,43

		173057/351876
	Ordem de pagamento 5977
	09/09/2010
	954.325,43

		173058/351876
	TED 119943
	14/10/2010
	1.070.657,30

		173059/351876
	TED 119197
	04/11/2010
	1.070.657,30

		173060/351876
	TED 100482
	13/12/2010
	1.070.657,30

		173060/351876
	Ordem de pagamento 10103
	13/01/2011
	1.142.465,30

		173062/351876
	TED 122537
	07/02/2011
	1.142.465,30

		173065/351876
	TED 122786
	11/03/2011
	1.142.465,30

		173068/351876
	TED 100025
	07/04/2011
	1.142.465,30

		173077/351876
	TED 120935
	04/05/2011
	1.142.465,30

		173083/351876
	TED 123727
	06/06/2011
	1.142.465,30

		173085/351876
	TED 118460
	06/07/2011
	1.142.465,30

		173087/351876
	TED 107211
	04/08/2011
	1.142.465,30

		173092/351876
	TED 123042
	06/09/2011
	1.278.319,40

		173094/351876
	Aviso de Crédito 0
	06/10/2011
	1.241.318,04

		173096/351876
	Aviso de Crédito 29273
	07/11/2011
	1.142.465,30

		173097/351876
	Aviso de Crédito 0
	06/12/2011
	1.142.465,30

		173098/351876
	Aviso de Crédito 0
	20/12/2011
	300.000,00

		173063/351876
	Extrato Bancário 20489
	06/01/2012
	842.465,30

		173064/351876
	Extrato Bancário 0
	06/02/2012
	942.465,30

		173066/351876
	Extrato Bancário 63803
	13/02/2012
	200.000,00

		173067/351876
	Extrato Bancário 0
	27/02/2012
	530.000,00

		173069/351876
	Extrato Bancário 20489
	05/03/2012
	645.264,87

		173071/351876
	Extrato Bancário 0
	07/03/2012
	230.656,93

		173073/351876
	Extrato Bancário 20489
	04/04/2012
	1.175.264,85

		173075/351876
	Extrato Bancário 90056
	07/05/2012
	1.175.264,85

		173078/351876
	Extrato Bancário 59867
	25/05/2012
	200.000,00

		173080/351876
	Extrato Bancário 0
	05/06/2012
	975.264,85

	TOTAL HISTÓRICO
				37.688.894,67

2.13. Portanto, nesse caso, foi identificado débito decorrente de dano ao Erário propriamente dito. O entendimento para o encaminhamento do presente processo no tocante a qual cofre deverão ser destinados os valores da devolução é detalhado no Acórdão 1072/2017-TCU-Plenário, em seu item 9.3.3:
9.3.3. tratando-se de débito decorrente de dano ao erário propriamente dito, cabe ao gestor responsável pela irregularidade a obrigação de devolver os recursos, visto que, nessas situações, não há evidências de que eles tenham sido aplicados em prol de alguma finalidade pública, devendo a recomposição ser feita ao Fundo Nacional de Saúde, em respeito ao disposto no art. 2º, inciso VII, do Decreto 3.964/2001 combinado com o art. 33, § 4º, da Lei 8.080/1990;
2.14. Além da jurisprudência existente sobre o cofre credor ao qual deva ser devolvido o débito no caso de dano ao Erário, há também o entendimento por parte deste Tribunal no sentido de que a responsabilidade primária pela gestão das finanças públicas municipais cabe ao prefeito municipal. Os serviços devem ser descentralizados, o que não implica a desoneração da responsabilidade inerente aos cargos ocupados, daí porque os atos de delegação não eximem o agente delegante de vir a ser sancionado.
2.15. De acordo com a jurisprudência consolidada (Acórdão 296/2011-TCU-Segunda Câmara, 1.190/2009- Plenário, 1.715/2008-Plenário, 3.765/2011-1ª Câmara, 2.603/2011-Plenário) , há responsabilidade solidária entre os gestores públicos e os efetivos responsáveis pelos atos praticados, eis que os primeiros têm o dever de selecionar bem os seus prepostos (culpa in eligendo) e, uma vez eleitos, a responsabilidade sob eles não cessa, devendo o delegante supervisionar- lhes os atos praticados, sob pena de responder com eles (culpa in vigilando) .
2.16. Além da responsabilidade primária do gestor público, há também a responsabilidade da pessoa jurídica contratada pelo Poder Público, consoante ressaltado no voto condutor do Acórdão 406/2010-TCU-Plenário:
De todo modo, este Tribunal, com espeque na sua Lei Orgânica, atua no sentido de responsabilizar a pessoa jurídica de direito privado contratada pelo Poder Público, quando da existência de débito para com o Erário. Trata-se de jurisprudência pacífica, não cabendo questionamento sobre suposto ato irregular praticado por dirigente que não seja gestor público para efeito de imposição das multas previstas no artigo 58 da referida lei. As multas ali descritas revestem-se de caráter subjetivo e personalíssimo.
2.17. Para se compreender a responsabilização da presente TCE nesse ponto, deve-se descrever o histórico da prestação de serviços hospitalares e ambulatoriais por parte da ISCM. Como já analisado no TC Processo 009.924/2012-4, foi firmado pela Prefeitura Municipal de Suzano, em 26/2/2008, o Termo de Contrato 50/2008, que se identificava como um convênio de assistência à saúde, com vigência de sessenta meses, realizado com a ISCM.
2.18. Nesse instrumento (peça 21, p. 1-42) , a Prefeitura, em face dos valores recebidos do SUS, comprometeu-se aos seguintes repasses anuais: R$ 299.333,16, destinados às ações de Alta Complexidade; R$ 69.340,80, para Ações Estratégicas, e R$ 8.152.849,28, para as ações de saúde de média complexidade SIA, de média complexidade AIH, Integrasus, IAPI e IAC, em conformidade com o Plano Operativo apresentado pela entidade, além de eventuais recursos complementares de origem municipal.
2.19. Os valores transferidos para a ISCM no período de julho/2009 a junho/2012, assim como o volume de recursos federais repassados ao Fundo Municipal de Saúde - FMS e à Prefeitura Municipal de Suzano para o bloco "Teto Municipal de Média e Alta Complexidade Ambulatorial e Hospitalar", para o mesmo período, foram extraídos do sítio do FNS/MS. Observa-se que os repasses à entidade representaram de 60,85 a 111,88% dos valores recebidos do FNS para o referido bloco (linha 4) , indicando que, até junho/2012, a ISCM havia recebido mais de 85% do total repassado pelo FNS para os quatro exercícios em análise para o referido bloco:
Quadro 3
Comparativo valores recebidos do FNS/MS para o bloco "Teto Municipal de Média e Alta Complexidade Ambulatorial e Hospitalar" (fonte www.fns.gov.br) e os valores repassados pelo município à ISCM (peça 99, p. 20) .
		2009
	2010
	2011
	2012
	Totais

	FMS (R$) 
	3.621.912,45
	15.694.316,33
	15.709.095,71
	6.539.192,51
	41.564.517,00

	PM (R$) 
	3.582.066,85
	-
	-
	-
	3.582.066,85

	subtotal (R$) 
	7.203.979,30
	15.694.316,33
	15.709.095,71
	6.539.192,51
	45.146.583,85

	ISCM (R$) 
	4.384.023,20
	11.884.839,38
	15.086.755,74
	7.316.345,23
	38.671.963,55

	Significância %
	60,86
	75,73
	96,04
	111,88
	85,66

2.20. Entretanto, em 30/4/2009, o Ministério Público do Estado de São Paulo recomendou a intervenção da ISCM, em função de inúmeras irregularidades constatadas nos Inquéritos Civis 120/07, 78/08 e 07/09, que estavam tramitando na Promotoria de Justiça de Suzano, considerando s indícios de que:
a) médicos da Irmandade Santa Casa de Suzano que realizariam partos cesarianos e laqueaduras de pacientes particulares em leitos destinados ao SUS, com cobrança da cirurgia das pacientes, ainda que indiretamente (por meio de "pacotes" que incluem o pré-natal em consultórios particulares) , sem prejuízo do recebimento pela Santa Casa da verba paga pelo SUS;
b) haveria insuficiência do número de médicos e enfermeiros na Santa Casa de Suzano;
c) não haveria médico responsável pelos pacientes 'internados no nosocômio durante as 24 horas do dia, o que geraria graves prejuízos aos pacientes atendidos no local;
d) haveria insuficiência do número de leitos destinados aos pacientes SUS-dependentes da cidade, com a manutenção de pacientes por vários dias de maneira improvisada no Pronto Socorro Municipal, que não possui estrutura suficiente para oferecer, com segurança mínima, internação aos pacientes;
e) haveria ausência de encaminhamento satisfatório de tais pacientes a outros hospitais da região pelo Plantão Controlador.
2.21.	Em função dessa recomendação, o Prefeito de Suzano à época, Sr. Marcelo de Souza Candido, definiu a intervenção da ISCM, por meio do Decreto 7.835/2009 da Prefeitura Municipal de Suzano (peça 20, p. 2-4) , em 11/8/2009, no qual há a nomeação do Sr. Marco Antonio Grandini Izzo como interventor da ISCM por um período de seis meses e a assunção municipal do controle técnico, administrativo e financeiro da entidade. A intervenção foi prorrogada por meio do Decreto 7.892/10 (peça 20, p. 5-6) por mais 12 meses, a partir de 11/2/2010. Ainda mais uma vez foi prorrogada a intervenção, por mais 24 meses, por meio do Decreto 8.022/2011, de 9/2/2011 (peça 20, p. 7-8) .
2.22.	Antes da intervenção, o Provedor da ISCM era o Sr. Neylor Ramalho, cujo período com tal função foi de 30/9/2006 até 10/8/2009. Os primeiros valores sem comprovação documental das despesas apontadas pelo Denasus foram repassados em 02/07/2009 e 27/7/2009, portanto, dentro do período de administração do provedor.
2.23.	Nesse período, cabia a ele e à ISCM aplicar regularmente os recursos e prestar contas dos montantes repassados pelo município de Suzano, ao celebrar o Contrato 50/2008 (peça 21, p. 1-42) , cujo objeto era a prestação de serviços médico-hospitalares e ambulatoriais. O Município, por sua vez, possuía a obrigação de fiscalizar e acompanhar a prestação do serviço público, além de exigir a documentação relativa à prestação de contas e analisá-la.
2.24.	Dessa forma, considera-se que, até a data de 10/8/2009, seriam responsáveis solidários a ISCM, como pessoa jurídica contratada, seu provedor, como gestor da entidade (até aquela data, o Sr. Neylor Ramalho) , o Prefeito de Suzano, à época, Sr. Marcelo de Souza Candido, e a Secretária Municipal de Saúde, à época, Sra. Célia Cristina Pereira Bortoletto. A responsabilidade recai somente pelos repasses de julho de 2009 e cuja prestação de contas deveria ter sido apresentada até 10/8/2009.
2.25.	A partir da data de intervenção decretada pelo Município (11/8/2009) , em função da total assunção por parte da Administração local, cabe responsabilizar solidariamente o Interventor nomeado pelo Prefeito, Sr. Marco Antonio Grandini Izzo, o Prefeito e a Secretária Municipal de Saúde, afastando a responsabilidade da entidade.
2.26.	Estando a questão da responsabilização analisada, cabe verificar o montante das despesas de cada débito analisado.
2.27.	Inicialmente, tem-se os valores relativos ao Programa de Estratégia de Saúde da Família que devem ser devolvidos ao Fundo Municipal de Saúde pelo próprio Município de Suzano, em função de desvio de objeto, com débito imputado solidariamente ao prefeito e à Secretária Municipal de Saúde em exercício à época.
Quadro 4
	Devoluções para o Fundo Municipal Documento Processo 35819 Responsável: Município de Suzano

	Devolução/ Constatação do Relatório Auditoria Denasus 7396
	Data da ocorrência do fato gerador
	Valor (R$) 

	173247/352109
	02/05/2011
	2.692,80

	173256/352109
	04/05/2011
	302,80

	173238/352109
	04/05/2011
	41.250,76

	173253/352109
	05/05/2011
	10.086,00

	173241/352109
	06/05/2011
	3.676,62

	173239/352109
	20/05/2011
	5.185,78

	173244/352109
	25/05/2011
	468,77

	173258/352109
	27/05/2011
	1.384,01

	Total Histórico
		65.047,54

2.28.	Em relação ao caso em que há valores sem comprovação documental no sentido de que houve efetivamente a prestação dos serviços, as devoluções e respectivos valores que não tiveram provas de sua realização deveriam ser ressarcidos ao Fundo Nacional de Saúde, com débito imputado em caráter solidário ao prefeito municipal, à Secretária Municipal de Saúde, à ISCM, ao interventor da ISCM e ao Provedor da ISCM:
Quadro 5
	Devoluções para o Fundo Nacional de Saúde

	Responsáveis
	Condição
	Devoluções
Constatação n° 351876
	Débito original (R$) 

	Marcelo de Souza Candido
 (CPF XXX.570.678-XX) 
	Prefeito Municipal, à época
	172840, 172842, 172873, 172888,
172892, 172894, 172895, 172903,
172906, 172908, 182912, 173053,
173054, 173055, 173056, 173057,
173058, 173059, 173060, 173061,
173062, 173063, 173064, 173065,
173066, 173067, 173068, 173069,
173071, 173073, 173075, 173077,
173078, 173080, 173083, 173085,
173087, 173092, 173094, 173096,
173097, 173098,
	37.688.894,67

	Célia Cristina Pereira Bortoletto (CPF XXX.152.538-XX) 
	Secretária Municipal de Saúde, à época
	172840, 172842, 172873, 172888,
172892, 172894, 172895, 172903,
172906, 172908, 182912, 173053,
173054, 173055, 173056, 173057,
173058, 173059, 173060, 173061,
173062, 173063, 173064, 173065,
173066, 173067, 173068, 173069,
173071, 173073, 173075, 173077,
173078, 173080, 173083, 173085,
173087, 173092, 173094, 173096,
173097, 173098
	37.688.894,67

	Marco Antonio Grandini Izzo (CPF XXX.695.828-XX) 
	Interventor da Santa Casa de Misericórdia de Suzano
	172873, 172888, 172892, 172894,
172895, 172903, 172906, 172908,
182912, 173053, 173054, 173055,
173056, 173057, 173058, 173059,
173060, 173061, 173062, 173063,
173064, 173065, 173066, 173067,
173068, 173069, 173071, 173073,
173075, 173077, 173078, 173080,
173083, 173085, 173087, 173092,
173094, 173096, 173097, 173098
	36.267.335,37

	Neylor Ramalho (CPF XXX.458.558-XX) 
	Provedor da Santa Casa de Misericórdia de Suzano
	172840 e 172842
	1.421.559,30

	Irmandade da Santa Casa de Misericórdia de Suzano
 (CNPJ 51.261.998/0001-19) 
	PJ
Conveniada
	172840 e 172842
	1.421.559,30

2.29.	Em cumprimento ao pronunciamento do Diretor da 3ª Diretoria Técnica (peça 24) , foi então promovida a citação dos Srs. Marco Antonio Grandini Izzo, Marcelo de Souza Cândido, Célia Cristina Pereira Bortoletto, Neylor Ramalho, da ISCM e do Município de Suzano, mediante os Ofícios 1487, 1488, 1494, 1495, 1496, 1497/2018-SECEX-SP (peças 36, 35, 34, 33, 32 e 31) , datados de 2/7/2018, respectivamente.
2.30.	Os Srs. Marco Antonio Grandini Izzo, Marcelo de Souza Cândido, Célia Cristina Pereira Bortoletto, Neylor Ramalho, ISCM e o Município de Suzano tomaram ciência dos ofícios que lhes foram remetidos, conforme documentos constantes das peças 41, 37, 38, 39, 40, 42, respectivamente, tendo apresentado o Sr. Neylor Ramalho, tempestivamente, suas alegações de defesa, conforme documentação integrante das peças 46 a 67, além dos Srs. Marco Antonio Grandini Izzo e Célia Cristina Pereira Bortoletto, conforme documentos das peças 72-178.
2.31.	O Município de Suzano, apesar de ter solicitado prorrogação de prazo para que trouxesse suas alegações de defesa, optou por manter-se silente, assim como a Irmandade da Santa Casa de Misericórdia de Suzano e o ex-prefeito Sr. Marcelo de Souza Cândido.
3.	O detalhamento do débito realizado pelo Denasus consta da peça 4, p. 9-28.
4.	O Relatório Completo do Tomador de Contas Especial 000175/2017 (peça 15) , acompanhando entendimento do Denasus, caracterizou a responsabilidade da Sra. Celia Cristina Pereira Bortoletto, então Secretária Municipal de Saúde de Suzano/SP, e dos responsáveis solidários Srs. Marco Antonio Grandini Izzo, na condição de Interventor da ISCM, e Neylor Ramalho, na condição de Provedor da ISCM. Os três gestores tiveram suas responsabilidades incluídas na Nota de Lançamento 2017NL061792 (peça 12) . Os valores respectivos imputados foram:
Quadro 6
	Responsável
	Nível de Responsabilidade
	CPF
	Valor Original do Dano (R$) 

	Célia Cristina Pereira Bortoletto
	Responsável Principal
	XXX.152.538-XX
	37.688.894,67

	Marco Antonio Grandini Izzo
	Responsável Solidário
	XXX.695.828-XX
	36.267.335,37

	Neylor Ramalho
	Responsável Solidário
	XXX.453.553-XX
	1.421.559,30

5.		O Relatório de Auditoria 895/2017 do Controle Interno (peça 16) retrata as questões relatadas no Relatório de Tomada de Contas Especial.
6.		Diante disso, a Secretaria de Controle Interno certificou a irregularidade das contas (peça 17) , certificado esse acompanhado do parecer do dirigente do órgão de controle interno (peça 18) , tendo o Ministro de Estado da Saúde, Sr. Ricardo Barros, registrado o conhecimento das conclusões daquele órgão de controle interno (peça 19) . A responsabilização foi devidamente inscrita no Siafi (peça 12) .
7.		A presente tomada de contas especial foi autuada no TCU em 3/10/2017, dando início à sua fase externa.
8.	Na primeira instrução (peça 23) , foram propostas as seguintes citações, para que os responsáveis fossem ouvidos em decorrência das seguintes irregularidades:
8.1.	Irregularidade 1: Pagamento indevido de profissionais não contemplados nas categorias estabelecidas pelo Ministério da Saúde para os Programas de Estratégia de Saúde da Família; de Saúde Bucal e de Agentes Comunitários de Saúde (auxiliar administrativo, auxiliar de serviços gerais, fisioterapeutas; gerente de unidade) , inserido no Termo de Contrato 378A/2005, celebrado em 10/11/2005 pela Prefeitura Municipal de Suzano com a Associação Paulista para o Desenvolvimento da Medicina, por intermédio da Universidade Federal de São Paulo, com vigência até 31/1/2014, cujo objeto era a implantação, coordenação e execução dos programas e ações de saúde da Estratégia de Saúde da Família - ESF (Processo 35819) , conforme Relatório de Auditoria DENASUS/MS 14.924.
8.1.1.	Responsáveis: Município de Suzano (CNPJ 46.523.056/0001-21) , Prefeito Municipal de Suzano, Sr. Marcelo de Souza Candido (CPF XXX.570.678-XX, no período de 1º/1/2009 a 31/12/2012) e Secretária Municipal de Saúde de Suzano, Sra. Célia Cristina Pereira Bortoletto (CPF: 917.152.538- 68, no período de 10/8/2005 a 28/12/2012) , em solidariedade.
8.1.2.	Condutas: não fiscalizar a utilização de recursos destinados ao Programa Estratégia de Saúde da Família no pagamento de profissionais, caracterizando desvio de objeto e benefício ao município, que utilizou recursos do SUS para o pagamento de despesas que deveriam ter sio custeadas com recursos próprios.
8.1.3.	Dispositivos violados: inciso I, do item 3 do capítulo II da PT/GM/MS/648, de 28 de março de 2006.
Quadro 7
	Responsáveis solidários
	Valor (R$) 

	Município de Suzano (CNPJ
	65.047,54

	Marcelo de Souza Candido
	
	Célia Cristina Pereira Bortoletto
	
8.2.	Irregularidade 2: ausência de documentação comprobatória da realização de serviços médicos hospitalares e ambulatoriais contratados, conforme Relatório de Auditoria DENASUS/MS 14.924.
8.3.	Responsáveis: Sr. Neylor Ramalho (CPF: XXX.458.558-XX, no período de 30/9/2006 a 10/08/2009) , Irmandade da Santa Casa de Misericórdia de Suzano (CNPJ: 51.261.998/0001-19) , Interventor da Santa Casa de Suzano, Sr. Marco Antonio Grandini Izzo (CPF: XXX.695.828-XX, no período de 11/8/2009 a 3/1/2013) , Prefeito Municipal de Suzano, Sr. Marcelo de Souza Candido (CPF XXX.570.678-XX, no período de 1º/1/2009 a 31/12/2012) e Secretária Municipal de Saúde de Suzano, Sra. Célia Cristina Pereira Bortoletto (CPF: XXX.152.538-XX, no período de 10/8/2005 a 28/12/2012) , em solidariedade.
8.4.	Conduta: não prestar contas da execução do Contrato 50/2008 celebrado com a Irmandade Santa Casa de Misericórdia de Suzano, com a apresentação de documentação comprovando a realização de serviços contratados;
8.5.	Dispositivos violados: subitens 9.1.1 e 9.1.2 da Cláusula Nona do Termo de Contrato 50/2008, Plano Operativo da Atenção Pactuada do Termo de Contrato 50/2008, Termo de Contrato 332/2010, Termo de Contrato 499/2010 e Terceiro Aditivo de 29/02/2012; artigo 93 do Decreto-lei 200 de 25 de fevereiro de 1967, artigo 66 do Decreto 93.872 de 23 de dezembro de 1986, artigo 8° da Lei 8.443 de 16 de julho de 1992, inciso III do artigo 63 da Lei 4.320 de 17 de março de 1964.
Quadro 8
	Responsáveis
	Condição
	Devoluções
Constatação n° 351876
	Débito original (R$) 

	Marcelo de Souza Candido
	Prefeito Municipal, à época
	172840, 172842, 172873, 172888, 172892, 172894, 172895, 172903, 172906, 172908, 182912, 173053, 173054, 173055, 173056, 173057, 173058, 173059, 173060, 173061, 173062, 173063, 173064, 173065, 173066, 173067, 173068, 173069, 173071, 173073, 173075, 173077, 173078, 173080, 173083, 173085, 173087, 173092, 173094, 173096, 173097, 173098,
	37.688.894,67

	Célia Cristina Pereira Bortoletto
	Secretária Municipal de Saúde, à época
	172840, 172842, 172873, 172888, 172892, 172894, 172895, 172903, 172906, 172908, 182912, 173053, 173054, 173055, 173056, 173057, 173058, 173059, 173060, 173061, 173062, 173063, 173064, 173065, 173066, 173067, 173068, 173069, 173071, 173073, 173075, 173077, 173078, 173080, 173083, 173085, 173087, 173092, 173094, 173096, 173097, 173098
	37.688.894,67

	Marco Antonio Grandini Izzo
	Interventor da Santa Casa de Misericórdia de Suzano
	172873, 172888, 172892, 172894, 172895, 172903, 172906, 172908, 182912, 173053, 173054, 173055, 173056, 173057, 173058, 173059, 173060, 173061, 173062, 173063, 173064, 173065, 173066, 173067, 173068, 173069, 173071, 173073, 173075, 173077, 173078, 173080, 173083, 173085, 173087, 173092, 173094, 173096, 173097, 173098
	36.267.335,37

	Neylor Ramalho
	Provedor da Santa Casa de Misericórdia de Suzano
	172840 e 172842
	1.421.559,30

	Irmandade da Santa Casa de Misericórdia de Suzano
	PJ
Conveniada
	172840 e 172842
	1.421.559,30

8.6.	Em cumprimento ao Despacho do Diretor, em pronunciamento pela Unidade (peça 24) , foram promovidas as citações propostas, mediante os Ofícios-TCU/Secex-SP 1487/2019 (Marco Antonio, peça 36) , 1488/2019 (Marcelo, peça 35) , datados de 13/6/2019; 1494/2019 (Celia, peça 34) , 1495/2019 (Neylor, peça 33) , 1496/2019 (ISCM, peça 32) e 1497/2018 (Prefeitura de Suzano/SP, peça 31) , datados de 14/6/2018. 
8.7.	As defesas apresentadas pelos Srs. Neylor Ramalho (peças 46 a 67) , Célia Cristina Pereira Bortoletto e Marco Antonio Grandini Izzo (peças 77 a 178) foram inicialmente analisadas na instrução acostada à peça 179, a qual rejeitou as preliminares apresentadas pelos mencionados responsáveis. Em relação ao mérito, referida instrução concluiu pela necessidade, antes de avançar, que se realizasse diligência junto ao Denasus, com prazo de 90 dias, para que ele promovesse a análise da documentação apresentada pelos responsáveis defendentes.
8.7.1.	Em cumprimento ao Despacho do Diretor, em pronunciamento pela Unidade (peça 180) , foi promovida a diligência proposta, mediante o Ofício-TCU/Secex-TCE 3093/2019, de 28/5/2019 (v. peças 182 e 183) .
8.7.2.	A diligência foi atendida tempestivamente, por meio do Ofício-Denasus/SEAD/DITEG/ Denasus/MS 118/2019, de 23/7/2019 (peça 184) . O referido ofício apresentou o Parecer-Seaud/Denasus/MS 7/2019-SP, no qual se registrou que os documentos apresentados se referiam às despesas realizadas pela ISCM, bem como foram juntadas Atas do Conselho Municipal de Saúde e outros documentos que não comprovariam que os serviços foram efetivamente prestados pela ISCM aos usuários do Sistema Único de Saúde (SUS: no caso, serviços médicos hospitalares e ambulatoriais) , bem como não houve apresentação dos relatórios de avaliações quadrimestrais do cumprimento das metas qualitativas e quantitativas, relativos ao período de julho/2009 a agosto/2011 e de novembro/2011 a junho/2012, o que redundou na conclusão de que os documentos apresentados para análise não atenderam ao que foi apurado na Constatação 351876 do Relatório de Auditoria 21.924, mantido o entendimento do Denasus pela caracterização do débito e consequente imposição da devolução de R$ 37.688.894,67 (trinta e sete milhões, seiscentos e oitenta e oito mil, oitocentos e noventa e quatro reais e sessenta e sete centavos) aos cofres federais.
9.	Na instrução seguinte (peça 188) , considerando a existência do Ofício 321/2018 (peças 52 e 53) que informou terem as faturas do período questionado sido apresentadas em 2017 e, considerando, ainda, que não havia informações nos autos quanto a quem foi (foram) responsável (eis) pela autorização dos pagamentos feitos sem que se tivesse comprovada a apresentação das faturas, enquanto falha no processo de liquidação e pagamento e eventual prejuízo por débito apurado, foram propostas as seguintes diligências:
	a) junto ao Conselho Municipal de Saúde de Suzano/SP e à Prefeitura de Suzano/SP no sentido de que apresentem suas manifestações sobre a regularidade dos faturamentos correspondentes ao período impugnado (julho de 2009 a agosto de 2011 e de novembro de 2011 a junho de 2012) , no sentido de considerar essas informações no arcabouço das análises feitas até o presente, uma vez que a constatação de sua disponibilidade remete a obrigatoriedade de considerá-las;
	b) junto à Caixa Econômica Federal, para informar o nome e CPF dos titulares responsáveis pela movimentação das contas abaixo e envio de cópia dos cheques e/ou de outros comprovantes de saques/transferências realizadas no período informado para cada conta:
	b.1) conta 0066240097, agência 6424, do Município de Suzano/SP (para movimentação de recursos da Estratégia Saúde da Família do Ministério da Saúde, cf. peça 3, p. 10) , no período de abril a junho de 2011; 
	b.2) conta 0066240046, agência 6424, do Município de Suzano/SP (recursos do Bloco de Média e Alta Complexidade Ambulatorial e Hospitalar - MAC, peça 3, p. 19) , no período de julho/2009 a junho/2012;
	b.2) conta 0062400127, agência 6424, do Município de Suzano/SP (recursos do Bloco de Média e Alta Complexidade Ambulatorial e Hospitalar - MAC, peça 3, p. 19) , no período de julho/2009 a junho/2012.
10.	Em resposta às diligências promovidas por meio dos Ofícios-TCU-Seproc 7550/2020 (à Caixa, v. peça 192, recebido em 13/3/2020, cf. peca 193) ; 7558/2020 (à Prefeitura Municipal de Suzano/SP, peça 194, recebido em 20/3/2020, cf. peça 215) e 7584/2020 (ao Conselho Municipal de Saúde de Suzano/SP, peça 195, recebida em 19/3/2020, cf. peça 217) , todos datados de 5/3/2020, com reiteração de diligência à Prefeitura de Suzano/SP (Ofício-TCU-Seproc 34863, de 8/7/2020, peça 225, recebido em 30/7/2020, cf. peça 226) , e após concessão de prorrogação de prazo solicitado pela Caixa até 15/5/2020 (cf. Ofício - Caixa/SURED 002/2020, peças 196 e 197, e despacho autorizatório, de 28/3/2020, peça 198) e pelo Conselho Municipal de Saúde de Suzano, até 4/7/2020 (cf. Ofício-CMS 010/2020, de 21/5/2020, peça 223, e despacho autorizatório, de 26/5/2020, peça 224) , e pela Prefeitura de Suzano/SP (cf. requerimento, por procurador, peças 228 e 230, e despacho do Relator, peça 232) , foram enviados somente os seguintes documentos da Caixa Econômica Federal:
	a) Ofício Caixa/GENEV/#CONFIDENCIAL 0001/2020, de 9/4/2020, com informações parciais sobre a movimentação das contas 006.624004-6 e 006.624012-7 (peças 199, 200, 201, 202, 203, 204, 205, 206, 207, 208, 209, 210, 211, 212, 213, 214, 219, 220, 221) ;
	b) Ofício Caixa/GENEV/#CONFIDENCIAL 0002/2020, de 24/4/2020, com informações parciais sobre a movimentação das contas 006.624004-6 e 006.624012-7 (peças 216 e 222) ;
	c) Ofício Caixa/GENEV/#CONFIDENCIAL 0003/2020, de 15/5/2020, com informações parciais sobre a movimentação das contas 006.624004-6 e 006.624012-7 (peça 218) .
ANÁLISE DOS PRESSUPOSTOS DE PROCEDIBILIDADE DA IN/TCU 71/2012
Avaliação de Viabilidade do Exercício do Contraditório e Ampla Defesa
11.		Verifica-se que não há prejuízo ao contraditório e ampla defesa, uma vez que não houve o transcurso de mais de dez anos desde o fato gerador sem que tenha havido a notificação dos responsáveis pela autoridade administrativa federal competente (art. 6º, inciso II, c/c art. 19 da IN/TCU 71/2012, modificada pela IN/TCU 76/2016) , pois os recursos transferidos e as despesas impugnadas referem-se aos exercícios de 2009 a 2012, e os responsáveis Célia Cristina Pereira Bortoletto, Neylor Ramalho e Marco Antonio Grandini Izzo foram notificados sobre as irregularidades pela autoridade administrativa competente conforme descrito no Relatório Completo do Tomador de Contas Especial 000175/2017 (peça 15, p. 4-5) . Por sua vez, os responsáveis Marcelo de Souza Candido (débitos de 2009 a 2012, cf. citação, peça 35, p. 4-5) , Município de Suzano/SP (débitos de 2011, cf. citação, peça 31, p. 3) e Irmandade da Santa Casa de Misericórdia de Suzano (débitos de 2009, peça 32, p. 3) , não incluídos originalmente na tomada de contas especial, foram citados em 2018 (v. ARs., peças 37, 40 e 42) , sem que se completasse os mencionados dez anos, afastando a presunção de prejuízo à defesa em comento.
Valor de Constituição da TCE
12.	Verifica-se, também, que o valor atualizado do débito apurado (sem juros) em 1º/1/2017 é de R$ 56.028.946,82 (v. peça 187, p. 17) , portanto superior ao limite mínimo de R$ 100.000,00, na forma estabelecida conforme os arts. 6º, inciso I, e 19 da IN/TCU 71/2012, modificada pela IN/TCU 76/2016.
VERIFICAÇÃO DA EXISTÊNCIA DE OUTROS DÉBITOS
13.	Em atenção ao comando contido no item 9.4 do Acórdão 1772/2017-TCU-Plenário, de relatoria do Exmo. Ministro-Substituto Augusto Sherman Cavalcanti, e em atendimento ao disposto no art. 6º, § 1º, da Instrução Normativa TCU 71/2012, informa-se a inexistência de outros processos em tramitação no Tribunal, nos quais fossem constatados outros débitos imputáveis aos responsáveis arrolados nestes autos (v. consultas, peça 186) .
EXAME TÉCNICO
Esgotamento da via administrativa do Ministério da Saúde para ressarcimento do dano
14.		Preliminarmente, oportuno consignar que, nos termos do art. 23, § 1º, do Decreto 7.827/2012, que regulamenta a Lei Complementar 141/2012, e item 9.3.5.2 do Acórdão 1072/2017-TCU-Plenário (Relator Min. Bruno Dantas) , foram esgotadas, na via administrativa de controle interno do Ministério da Saúde, as medidas para ressarcimento do dano, conforme notificações aos responsáveis constantes da peça 7, descritas no Relatório do Tomador de Contas 000175/2017, peça 15, p. 4-5.
Caracterização das irregularidades geradoras do dano ao erário
15.	Extrai-se da situação sintetizada na seção "histórico" desta instrução e da instrução de peça 23 que foram identificadas, como ilícitos geradores de dano, as seguintes irregularidades:
15.1.	Ocorrência 1: ausência de documentação comprobatória da realização de serviços médicos hospitalares e ambulatoriais contratados, conforme Relatório de Auditoria DENASUS/MS 14.924;
Valor histórico: R$ 36.267.335,37;
Dispositivos violados: subitens 9.1.1 e 9.1.2 da Cláusula Nona do Termo de Contrato 50/2008, Plano Operativo da Atenção Pactuada do Termo de Contrato 50/2008, Termo de Contrato 332/2010, Termo de Contrato 499/2010 e Terceiro Aditivo de 29/02/2012. Artigo 93 do Decreto-Lei 200, de 25 de fevereiro de 1967, artigo 66 do Decreto 93.872, de 23 de dezembro de 1986, artigo 8° da Lei 8.443 de 16 de julho de 1992, inciso III do artigo 63 da Lei 4.320 de 17 de março de 1964;
	Responsáveis: Sr. Marco Antonio Grandini Izzo, Interventor da Santa Casa de Suzano no período de 11/08/2009 a 3/1/2013, Sr. Marcelo de Souza Candido, na condição de ex-prefeito de Suzano/SP no período de 1º/1/2009 a 31/12/2012, Sra. Célia Cristina Pereira Bortoletto, na condição de ex-secretária municipal de saúde de Suzano/SP no período de 10/8/2005 a 28/12/2012 (conforme itens 3.18 e 3.19 da instrução de peça 23) ;
Condutas: não prestar contas da execução do Contrato 50/2008 celebrado com a Irmandade Santa Casa de Misericórdia de Suzano, com a apresentação de documentação comprovando a realização de serviços contratados;
Evidência: Constatação 351876 do Relatório de Auditoria-Denasus 14924, peça 3, p. 18-23.
15.2. Ocorrência 2: ausência de documentação comprobatória da realização de serviços médicos hospitalares e ambulatoriais contratados, conforme Relatório de Auditoria DENASUS/MS 14.924;
Valor histórico: R$ 1.421.559,30;
Dispositivos violados: subitens 9.1.1 e 9.1.2 da Cláusula Nona do Termo de Contrato 50/2008, Plano Operativo da Atenção Pactuada do Termo de Contrato 50/2008, Termo de Contrato 332/2010, Termo de Contrato 499/2010 e Terceiro Aditivo de 29/02/2012. Artigo 93 do Decreto-lei 200/1967, artigo 66 do Decreto 93.872/1986, artigo 8° da Lei 8.443/1992, inciso III do artigo 63 da Lei 4.320/1964;
Responsáveis: Sr. Neylor Ramalho, Provedor da Santa Casa de Suzano no período de 30/9/2006 a 10/8/2009; Irmandade da Santa Casa de Misericórdia de Suzano; Sr. Marcelo de Souza Candido, na condição de ex-prefeito de Suzano/SP no período de 1º/1/2009 a 31/12/2012, e Sra. Célia Cristina Pereira Bortoletto, na condição de ex-secretária municipal de saúde de Suzano/SP no período de 10/08/2005 a 28/12/2012;
Condutas: não prestar contas da execução do Contrato 50/2008 celebrado com a Irmandade Santa Casa de Misericórdia de Suzano, com a apresentação de documentação comprovando a realização de serviços contratados;
Evidência: Constatação 351876 do Relatório de Auditoria-Denasus 14924, peça 3, p. 18-23.
15.3. Ocorrência 3: Pagamento indevido de profissionais não contemplados nas categorias estabelecidas pelo Ministério da Saúde para os Programas de Estratégia de Saúde da Família; de Saúde Bucal e de Agentes Comunitários de Saúde (auxiliar administrativo, auxiliar de serviços gerais, fisioterapeutas; gerente de unidade) , inserido no Termo de Contrato 378A/2005, celebrado em 10/11/2005 pela Prefeitura Municipal de Suzano com a Associação Paulista para o Desenvolvimento da Medicina, por intermédio da Universidade Federal de São Paulo, com vigência até 31/1/2014, cujo objeto era a implantação, coordenação e execução dos programas e ações de saúde da Estratégia de Saúde da Família - ESF (Processo 35819) , conforme Relatório de Auditoria DENASUS/MS 14.924;
Valor histórico: R$ 65.047,54;
Dispositivos violados: inciso I, do item 3 do capítulo II da PT/GM/MS/648, de 28/3/2006;
Responsáveis: Município de Suzano/SP; Sr. Marcelo de Souza Candido, na condição de ex-prefeito de Suzano/SP no período de 1º/1/2009 a 31/12/2012, e Sra. Célia Cristina Pereira Bortoletto, na condição de ex-secretária municipal de saúde de Suzano/SP no período de 10/8/2005 a 28/12/2012;
Condutas: não fiscalizar a utilização de recursos destinados ao Programa Estratégia de Saúde da Família no pagamento de profissionais, caracterizando desvio de objeto e benefício ao município, que utilizou recursos do SUS para o pagamento de despesas que deveriam ter sido custeadas com recursos próprios;
Evidência: Constatação 352109 do Relatório de Auditoria-Denasus 14924, peça 3, p. 11-16.
16.	Ressalte-se que as ocorrências 1 e 2 referem-se à falta e/ou falha na documentação comprobatória das despesas, como descrito no Relatório de Auditoria 14924 (peças 3 a 5) do Departamento Nacional de Auditoria do SUS (Denasus) .
17.	 Na seara do Direito Financeiro, é cediço que cabe ao responsável demonstrar, por meio da documentação exigida na legislação de regência, a boa e regular aplicação dos recursos públicos federais geridos, em obediência ao disposto nos arts. 70, parágrafo único, da Constituição da República, 93 do Decreto-Lei 200, de 25 de fevereiro de 1967, e 66 e 145 do Decreto 93.872, de 23 de dezembro de 1986. 
18.	A regularidade do pagamento com recursos públicos somente é assegurada com a observância dos procedimentos prévios de liquidação e empenho da despesa fixados nos arts. 60 a 64 da Lei 4.320/1964 e demais normas regentes.
19.	Ante esse arcabouço normativo, os gestores aqui responsabilizados deveriam comprovar que os pagamentos foram precedidos do devido atesto, liquidação e empenho, em respeito à legislação pátria, com respaldo em documentos hábeis a comprovar a despesa (notas fiscais, planilhas, fichas de controle de estoque etc.) , além da legitimidade da despesa com profissionais que atendessem às exigências normativas para que tivessem suas remunerações custeadas pelos recursos em questão.
Individualização das Condutas
20.		No que se refere às ocorrências 1 e 2 acima, a responsabilização dos agentes públicos e terceiros integrantes da relação processual desta TCE é compatível com o entendimento firmado pelo TCU no item 9.3.3 do Acórdão 1072/2017-TCU-Plenário, de relatoria do Ministro Bruno Dantas, segundo o qual o dano ao erário deve ser restituído ao FNS pelos gestores, como já tratado no item 2.13.
20.1.		Por outro lado, às responsabilizações relativas à ocorrência 3, compatibilizam-se com o item 9.3.2 e subitens 9.3.2.1 a 9.3.2.3 do mencionado Acórdão 1072/2017-TCU-Plenário, segundo o qual os débitos relativos a desvio de finalidade ou de objeto de recursos federais do SUS transferidos "Fundo a Fundo" devem ser retornados ao fundo de saúde do ente beneficiário do repasse, como já tratado no item 2.10 supra.
21.	Considerando os ilícitos acima identificados, a imputação de responsabilidade atende aos pressupostos estabelecidos na jurisprudência desta Corte de Contas. Com efeito, há elementos para individualizar as condutas, o nexo de causalidade entre elas e as irregularidades geradoras do dano, assim como está caracterizada a atuação, no mínimo culposa, dos responsáveis.
22.	Em primeira análise, portanto, encontram-se elementos probatórios nos autos que autorizam a responsabilização solidária dos responsáveis pelos débitos relativos aos recursos transferidos pelo FNS ao Município de Suzano/SP nos exercícios de 2009 a 2012.
Verificação do Prazo de Prescrição da Pretensão Punitiva
23.	Observa-se não ter ocorrido a prescrição da pretensão punitiva por parte do TCU que, nos termos do entendimento firmado no Acórdão 1441/2016-TCU-Plenário (Rel. Ministro Benjamin Zymler) , subordina-se ao prazo geral de prescrição indicado no art. 205 do Código Civil, qual seja, dez anos contados a partir da data de ocorrência da irregularidade sancionada, nos termos do art. 189 do Código Civil. Ainda que as irregularidades discutidas nesta TCE tenham nos exercícios de julho/2009 a junho/2012, portanto, há mais de 10 anos das glosas com datas mais antigas, o despacho que autorizou a citação foi emitido em 2018, interrompendo o respectivo prazo prescricional.
Análise das Citações
Citações do Sr. Marcelo de Souza Candido, da ISCM e da Prefeitura de Suzano/SP
24.	Apesar de o Sr. Marcelo de Souza Candido, da ISCM e da Prefeitura de Suzano/SP terem tomado ciência dos expedientes que lhes foram encaminhados, conforme atestam os avisos de recebimento (AR) que compõem, respectivamente, as peças 37, 40 e 42, não atenderam as citações e, assim, não se manifestaram quanto às irregularidades apontadas.
25.		Transcorrido o prazo regimental fixado e mantendo-se inertes os aludidos responsáveis, impõe-se que sejam considerados revéis, dando-se prosseguimento ao processo, de acordo com o art. 12, § 3º, da Lei 8.443, de 16 de julho de 1992.
26.		Cumpre tecer breves considerações sobre a forma como são realizadas as comunicações processuais no TCU. A esse respeito, destacam-se o art. 179, do Regimento Interno do TCU (Resolução 155, de 4/12/2002) e o art. 4º, inciso III, § 1º, da Resolução TCU 170, de 30 de junho de 2004, in verbis:
Art. 179. A citação, a audiência ou a notificação, bem como a comunicação de diligência, farse-ão:
I - mediante ciência da parte, efetivada por servidor designado, por meio eletrônico, fac-símile, telegrama ou qualquer outra forma, desde que fique confirmada inequivocamente a entrega da comunicação ao destinatário;
II - mediante carta registrada, com aviso de recebimento que comprove a entrega no endereço do destinatário;
III - por edital publicado no Diário Oficial da União, quando o seu destinatário não for localizado
 (...) 
Art. 3º As comunicações serão dirigidas ao responsável, ou ao interessado, ou ao dirigente de órgão ou entidade, ou ao representante legal ou ao procurador constituído nos autos, com poderes expressos no mandato para esse fim, por meio de:
I - correio eletrônico, fac-símile ou telegrama;
II - servidor designado;
III - carta registrada, com aviso de recebimento;
IV - edital publicado no Diário Oficial da União, quando o seu destinatário não for localizado, nas hipóteses em que seja necessário o exercício de defesa".
Art. 4º. Consideram-se entregues as comunicações:
I - efetivadas conforme disposto nos incisos I e II do artigo anterior, mediante confirmação da ciência do destinatário;
II - realizadas na forma prevista no inciso III do artigo anterior, com o retorno do aviso de recebimento, entregue comprovadamente no endereço do destinatário;
III - na data de publicação do edital no Diário Oficial da União, quando realizadas na forma prevista no inciso IV do artigo anterior.
§ 1º O endereço do destinatário deverá ser previamente confirmado mediante consulta aos sistemas disponíveis ao Tribunal ou a outros meios de informação, a qual deverá ser juntada ao respectivo processo.
 (...) 
27.	Portanto, a validade da citação via postal não depende de que o aviso de recebimento seja assinado pelo próprio destinatário da comunicação, o que dispensa, no caso em tela, a entrega do AR em "mãos próprias". A exigência da norma é no sentido de o Tribunal verificar se a correspondência foi entregue no endereço correto, residindo aqui a necessidade de certeza inequívoca. 
28. Não é outra a orientação da jurisprudência do TCU, conforme se verifica dos julgados a seguir transcritos:
São válidas as comunicações processuais entregues, mediante carta registrada, no endereço correto do responsável, não havendo necessidade de que o recebimento seja feito por ele próprio (Acórdão 3648/2013-TCU-Segunda Câmara, Relator Ministro JOSÉ JORGE) ;
É prescindível a entrega pessoal das comunicações pelo TCU, razão pela qual não há necessidade de que o aviso de recebimento seja assinado pelo próprio destinatário. Entregandose a correspondência no endereço correto do destinatário, presume-se o recebimento da citação. (Acórdão 1019/2008-TCU-Plenário, Relator Ministro BENJAMIN ZYMLER) ;
As comunicações do TCU, inclusive as citações, deverão ser realizadas mediante Aviso de Recebimento - AR, via Empresa Brasileira de Correios e Telégrafos, bastando para sua validade que se demonstre que a correspondência foi entregue no endereço correto. (Acórdão 1526/2007-TCU-Plenário, Relator Ministro AROLDO CEDRAZ) .
29.	A validade do critério de comunicação processual do TCU foi referendada pelo Supremo Tribunal Federal, nos termos do julgamento do MS-AgR 25.816/DF, por meio do qual se afirmou a desnecessidade da ciência pessoal do interessado, entendendo-se suficiente a comprovação da entrega do "AR" no endereço do destinatário:
EMENTA: AGRAVO REGIMENTAL. MANDADO DE SEGURANÇA. DESNECESSIDADE DE INTIMAÇÃO PESSOAL DAS DECISÕES DO TRIBUNAL DE CONTAS DA UNIÃO. ART. 179 DO REGIMENTO INTERNO DO TCU. INTIMAÇÃO DO ATO IMPUGNADO POR CARTA REGISTRADA, INICIADO O PRAZO DO ART. 18 DA LEI nº 1.533/51 DA DATA CONSTANTE DO AVISO DE RECEBIMENTO. DECADÊNCIA RECONHECIDA. AGRAVO IMPROVIDO.
O envio de carta registrada com aviso de recebimento está expressamente enumerado entre os meios de comunicação de que dispõe o Tribunal de Contas da União para proceder às suas intimações.
O inciso II do art. 179 do Regimento Interno do TCU é claro ao exigir apenas a comprovação da entrega no endereço do destinatário, bastando o aviso de recebimento simples.
30.	 No caso vertente, a citação dos responsáveis se deu em endereços provenientes de pesquisas de endereços realizadas pelo TCU nos sistemas CPF e CNPJ da Secretaria da Receita Federal do Brasil (v. peças 26, 29 e 30) . A entrega dos ofícios citatórios nesses endereços ficou comprovada, como tratado no item 8.6 acima.
31.	Nos processos do TCU, a revelia não leva à presunção de que seriam verdadeiras todas as imputações levantadas contra os responsáveis, diferentemente do que ocorre no processo civil, em que a revelia do réu opera a presunção da verdade dos fatos narrados pelo autor. Dessa forma, a avaliação da responsabilidade do agente não pode prescindir da prova existente no processo ou para ele carreada.
32.	Ao não apresentar sua defesa, o responsável deixa de produzir prova da regular aplicação dos recursos sob sua responsabilidade, em afronta às normas que impõem aos gestores públicos a obrigação legal de, sempre que demandados pelos órgãos de controle, apresentar os documentos que demonstrem a correta utilização das verbas públicas, a exemplo do contido no art. 93 do Decreto-Lei 200/67: "Quem quer que utilize dinheiros públicos terá de justificar seu bom e regular emprego na conformidade das leis, regulamentos e normas emanadas das autoridades administrativas competentes." 
33.	Considerando o princípio da verdade real que rege esta Corte, procurou-se buscar, em manifestações dos responsáveis na fase interna desta Tomada de Contas Especial, se havia algum argumento que pudesse ser aproveitado a seu favor. O resultado desse procedimento comporá análise que seguirá à análise das alegações de defesa que foram apresentadas, a considerar que têm o potencial, em caso de eventual acolhimento de argumentos, a beneficiar os responsáveis revéis em relação às imputações em que respondem solidariamente com os defendentes.
Citação dos Srs. Célia Cristina Pereira Bortoletto e Marco Antonio Grandini Izzo
34.		Os Srs. Célia Cristina Pereira Bortoletto e Marco Antonio Grandini Izzo tomaram ciência dos ofícios que lhes foram remetidos, conforme documentos constantes das peças 38 e 40, tendo apresentado, intempestivamente, suas alegações de defesa, conforme documentação integrante da peças 72 e 77 a 178, as quais serão analisadas em respeito aos princípios do formalismo moderado e da verdade material. 
35.	A Sra. Célia foi ouvida em decorrência da ausência de documentação comprobatória da realização de serviços médicos hospitalares e ambulatoriais contratados (ref. às ocorrências 1 e 2 descritas nos subitens 15.1 e 15.2 acima) e pagamento indevido de profissionais não contemplados nas categorias estabelecidas pelo Ministério da Saúde para os Programas de Estratégia de Saúde da Família, de Saúde Bucal e de Agentes Comunitários de Saúde (ref. à ocorrência descrita no subitem 15.3 supra) ; já o Sr. Marco Antonio, foi ouvido por ausência de documentação comprobatória da realização de serviços médicos hospitalares e ambulatoriais contratados (ref. à ocorrência 1 descrita no subitem 15.1 retro) .
Argumentos apresentados
36.	Os defendentes acusaram a auditoria que suscitou a presente TCE de ter sido "imprestável, do ponto de vista técnico e jurídico", por não terem os auditores analisado a documentação comprobatória de modo adequado (peça 72, p. 2) . 	
37.		Em seguida, ressaltaram que esta Tomada de Contas Especial trataria de matéria já em debate junto a 2ª Vara Federal de Mogi das Cruzes (processo n. 5001938-58.2017.4.03.6133) em sede de Ação Civil Pública promovida pelo Ministério Público Federal, tendo como réus as mesmas partes, onde se buscou apurar a aplicação dos recursos do SUS, com pedido de ressarcimento integral do dano referente a recursos liberados de julho de 2009 a agosto de 2011 e de novembro de 2011 a junho de 2012 e lá, também, atacam a subsistência da auditoria em comento, estando o processo, então, em sua fase de citação (v. peça 72, p. 15-18) . Por isso, solicitaram o sobrestamento do presente processo de TCE até a definição da ação judicial em última instância, em função de se tratar do mesmo objeto daquela ação judicial (peca 72, p. 2-3) .
38.	Seguem os defendentes com o argumento de que também teria havido ofensa ao princípio constitucional do contraditório durante a auditoria atacada, por não lhes ter sido dado o direito de apresentar suas razões e justificativas durante a auditoria. Apresentaram, então, um histórico com os motivos para a realização da auditoria e dos procedimentos adotados no âmbito do procedimento administrativo DENASUS/SGEP/SIPAR 25000.14144.0/2014, Auditoria SISAUD 14.924, para notificá-los para que apresentassem justificativas com prazo de 15 dias, sob pena de conclusão dos trabalhos. Nesse contexto, alegou especificamente a Sra. Célia Cristina que a notificação foi originalmente enviada para endereço que não era seu, nem residencial nem profissional, e que acabou por ser notificada por meio de edital, com publicação no DOU de 21/1/2015, após tentativas infrutíferas de entrega. Mesmo por ocasião da notificação do débito, sob pena de instauração da TCE, as notificações teriam sido feitas em endereços "em que os recorrentes não poderiam ser encontrados" (peça 72, p. 4) .
38.1.	Alegaram que, somente em 2016, eles tiveram conhecimento, informalmente, da auditoria e de seus resultados, ocasião em que solicitaram e obtiveram vistas dos autos em fevereiro/2017. Em 15/2/2017, os responsáveis teriam requerido a anulação do processo administrativo desde dezembro/2014, em função das irregularidades tidas como existentes nas notificações realizadas, tendo obtido, em 23 de fevereiro, por despacho fundamentado do sr. Chefe da Seção de Auditoria, tendo por fundamento o princípio do contraditório, a devolução do prazo para apresentação de justificativas (peça 72, p. 5) . 
38.2.	Os ora defendentes teriam apresentado a sua defesa e os documentos que a auditoria disse não ter encontrado, mas houve a devolução de sua petição e indeferimento do pleito, por ter sido a auditoria em questão encerrada, tendo sido atendidas as regras sobre notificação e oitiva de agentes públicos, órgãos, entidades públicas, pessoas físicas e pessoas jurídicas privadas, além de outros interessados, a respeito de resultados de auditorias e outras atividades de controle realizadas pelo DENASUS/SGEPIMS e que, naquela fase, não competiria ao Departamento de Auditoria apreciar a justificativa então enviada, pois tal procedimento caracterizar-se-ia como uma espécie de "recurso", ainda que tenha sido outorgado prazo para explicitar as constatações, cabendo, no caso, seguir as regras inserias na Lei 9784, de 29 de janeiro de 1999, que disciplina o processo administrativo no âmbito da administração pública federal (peça 72, p. 5) .
38.3.	Os recorrentes, então, remeteram suas considerações à instância superior administrativa para anulação do procedimento no qual entendiam não ter havido apreciação de suas razões; contudo, o Diretor do DENASUS decidiu não analisar os documentos juntados após a auditoria, com base no Memorando Circular 08/2017. Essa decisão foi atacada por intermédio do Mandado de Segurança perante a 26ª Vara Federal de São Paulo (v. processo n. 5013495- 44.2017.4.03.6100, peça 72, p. 5-6; 19-25) .
38.4.	Reiteraram, em seguida, que pretendiam demonstrar que houve irregularidade na sua citação ou notificação para a prática de atos no processo administrativo; reconheceram que a comunicação foi feita via correio em endereço antigo, mas insurgem-se contra o fato de, tão logo ocorrera a devolução do Aviso de Recebimento, ter-se passado à citação editalícia, o que redundaria em afronta ao princípio do contraditório. Com isso, por terem os procedimentos do TCU sido baseados em resultado de auditoria inquinado de irregularidade, também estariam viciados os atos subsequentes, em violação do princípio do devido processo legal. Mesmo o inquérito civil que subsidiou a ação do Ministério Público estaria com vícios, pois lá não teriam tido oportunidade de manifestar-se. 	Pretendem, então, a anulação de todos os atos praticados neste procedimento desde a prolação do Acórdão que determinou a realização da auditoria, e solicitam a realização de nova fiscalização para que se constate que não ocorreu o dano ao erário, identificando a lisura nos procedimentos adotados na gestão do contrato 50/2008 firmado entre a ISCM e a Prefeitura de Suzano (peça 72, p. 6-7) .
39.	Apontaram os defendentes que as considerações da auditoria eram precárias e insubsistentes por terem aceito, como evidências da inexistência das faturas mensais e das avaliações de desempenho institucional quadrimestrais, declaração do secretário municipal da Fazenda, da diretora de Planejamento (v. comunicação à Auditoria do Denasus da não localização dos relatórios anuais de gestão do período de 2009 e 2014, o primeiro com registro de aprovação pelo Conselho Municipal de Saúde, o segundo, ainda com prazo então a vencer, peça 155, p. 2) e da secretária de Saúde de Suzano em exercício em 25/11/2014, acusados, pelos defendentes, de pertencerem a um "governo de oposição" e que as mortes de bebês que subsidiaram a instalação de uma Comissão Especial de Inquérito na Câmara Municipal de Suzano não teriam ocorrido por incúria dos gestores, mas pelo fato de as mães não terem realizado os respectivos exames de pré-natal adequadamente. Como supedâneo, citam conclusões de relatório do Conselho Regional de Medicina do Estado de São Paulo nesse sentido (peça 72, p. 8-9) .
40.	Alegaram que, para fins de apresentar justificativas no âmbito da auditoria, formularam pedido de cópia dos documentos relativos aos períodos impugnados; no entanto, só receberam, até então, os referentes ao período de julho de 2009 a setembro de 2010 e de novembro a dezembro de 2010 (discriminados e identificados a seguir) , os quais teriam sido juntados aos presentes autos, na condição de comprovantes de aplicação dos recursos recebidos, cujo exame permitiria a contestação do resultado da auditoria realizada (peça 72, p. 9) :
a) julho/2009, peças 77, 78 e 79; 
b) agosto/2009, peças 80, 81 e 82; 
c) setembro/2009, peças 83, 84 e 85; 
d) outubro/2009, peças 86, 87 e 88; 
e) novembro/2009, peças 89 e 90; 
f) dezembro/2009, peças 91, 92 e 93; 
g) janeiro/2010, peças 94, 95 e 96; 
h) fevereiro/2010, peças 97, 98, 99 e 100; 
i) março/2010, peças 101, 102, 103, 104 e 105; 
j) abril/2010, peças 106, 107, 108 e 109; 
k) maio/2010, peças 110 e 111; 
l) junho/2010, peças 112, 113 e 114; 
m) julho/2010, peças 115, 116, e 117; 
n) agosto/2010, peças 118 e 119; 
o) setembro/2010, peças 120, 121 e 122; 
p) novembro/2010, peças 123 e 124; 
q) dezembro/2010, peça 125;
r) janeiro/2011, peças 126 e 127; 
s) fevereiro/2011, peças 128 e 129; 
t) março/2011, peça 130; 
u) abril/2011, peça 131; 
v) maio/2011, peça 132; 
w) junho/2011, peça 133; 
x) julho/2011, peça 134; 
y) agosto/2011, peça 135; 
z) setembro/2011, peça 136; 
aa) outubro/2011, peça 137; 
ab) novembro/2011, peça 138; 
ac) dezembro/2011, peça 139;
ad) janeiro/2012, peça 140; 
ae) fevereiro/2012, peça 141; 
af) março/2012, peça 142; 
ag) abril/2012, peça 143; 
ah) maio/2012, peça 144; 
ai) junho/2012, peça 145; 
aj) julho/2012, peças 146, 147, 148; 
ak) agosto/2012, peça 149; 
al) setembro/2012, peça 150;
am) outubro/2012, peça 151;
an) novembro/2012, peça 152; 
ao) dezembro/2012, peça 153.
40.1. Os defendentes, também, fizeram juntada de documentos do Conselho Municipal de Saúde que atestariam o atendimento do investimento em atenção básica, vigilância de saúde (epidemiologia e sanitária) , média complexidade (urgência/emergência e apoio diagnóstico) , assistência farmacêutica, saúde da mulher e do idoso, assistência hospitalar e participação popular, consubstanciados em atas de reuniões dos dias:
a) 29/1/2008 - aprovação de prestação de contas do 2º e 3º Trimestre de 2007 e comunicação de envio de projeto de lei à Câmara Municipal para possibilitar convênio com a Santa Casa de Suzano, peça 167, p. 2-9, peça 177, p. 38-45; 
b) 5/3/2008 - aprovação da prestação de contas do 4º trimestre de 2007, peça 167, p. 10-19, peça 177, p. 46-55; 
c) 29/4/2008 - aprovação do relatório de gestão SMS 2007, peça 167, p. 20-57, peça 177, p. 56-93;
d) 27/5/2008 - prestação de contas da SMS do 1º Trimestre de 2008, peça 167, p. 58-92, peça 177, p. 94-128; 
e) 24/6/2008, reunião não realizada por falta de quórum, peça 167, p. 93-96, peça 177, p. 129-132; 
f) 29/7/2008 - prestação de contas da assistência farmacêutica de 2007, peça 167, p. 97-165, peça 168, p. 1-27, peça 177, p. 133-141, peça 178, p. 1-87;
g) 26/8/2008 - distribuição da prestação de contas do 2º Trimestre de 2008, peça 168, p. 28-44, peça 178, p. 88-104;
h) 15/9/2008 - aprovação da prorrogação, por mais três meses, do então convênio com a Santa Casa para aquisição de medicamentos, fornecimento de alimentos, fornecimento de sondas especiais, lavagem de roupas hospitalares para pacientes do Pronto Socorro Municipal, fornecimento de energia elétrica, serviço de ultrassonografia, serviço de raio X, atendimento médico na especialidade ortopédica, utilização de depósito de resíduos hospitalares e utilização do necrotério, peça 168, p. 45-50, peça 178, p. 105-110;
i) 30/9/2008 - aprovação da prestação de contas do 2º Trimestre de 2008 da SMS, peça 168, p. 51-75, peça 178, p. 111-135;
j) 28/10/2008 - solicitação e aprovação de visita de conselheiros à Santa Casa, peça 168, p. 76-80, peça 178, p. 136-140;
k) 7/11/2008 - aprovação do plano de ações e metas DST/Aids 2009, peça 168, p. 81-84, peça 178, p. 141-144;
l) 5/12/2008 - comunicação de atendimento a pedido de visita ao Pronto de Socorro Municipal e comunicação de que ex-conselheiro estaria ameaçando funcionários do Pronto Socorro Municipal para obter privilégios e atendimento médico e de enfermagem, peça 168, p. 85-91, peça 178, p. 145-151;
m) 31/3/2009 - definição de que a comissão a visitar a Santa Casa teria 5 a 6 pessoas e feita a aprovação da prestação de contas da SMS do 3º e 4º Trimestres de 2009, peça 170, p. 6-22;
 n) 28/4/2009 - aprovação do relatório de gestão da SMS de 2008, peça 170, p. 23-28;
o) 26/5/2009 - aprovação da prestação de contas do 1º Trimestre de 2009 da SMS, p. 156, p. 6-11, 29-33, peça 170, p. 29-39;
p) 30/6/2009 - anúncio, para a próxima reunião, da discussão sobre o convênio com a Santa Casa de Suzano e a solicitação do aumento do teto financeiro para média complexidade ambulatorial e hospitalar, peça 170, p. 46-47;
q) 15/7/2009 - leitura e discussão do relatório de visita ao Instituto Beneficente Viva a Vida, peça 170, p. 40-45;
r) 28/7/2009:
- prestação de informações de que a ISCM seria a única prestadora de serviços do SUS no município e que, a partir de janeiro/2008, a SMS assumira a gestão da ISCM e utilizara o mesmo contrato de contratualização que existia com a Secretaria de Estado da Saúde; 
- afirmação de que houve pagamentos integrais, pela SMS, de valores mesmo sem a Santa Casa ter atingido as metas de contratualização; 
- indicação de diretor técnico da Santa Casa contrato pela Prefeitura e com a anuência da ISCM; 
- registro de solicitação de aumento de teto municipal para aumento de leitos de internação e procedimentos ambulatoriais; 
- solicitação de auxílio financeiro do Estado para a ISCM atendido pela Secretaria Estadual de Saúde com termo aditivo de custeio, originalmente de investimentos; 
- registro de pedido de recursos para o Programa Pro Santa Casa 2 para manter quatro leitos de UTI e cinco leitos de clínica médica; 
- Diretor Administrativo da ISCM, presente, informa que houve uma "superprodução na internação com a autorização do Pronto Socorro Municipal sem possibilidade de cobrança, porque excede o teto da contratualização", e que a negociação com a Prefeitura do aumento do teto não foi bem sucedida e que haveria dívidas da prefeitura com a ISMC referentes ao contrato de prestação de serviços que não foi renovado, peça 170, p. 48-52; 
s) 25/8/2009 - relato do conselheiro e interventor da ISCM sobre os trabalhos no período de intervenção de 11 a 21/8/2009, intervenção esta ocorrida após a instauração de Inquérito Civil pelo Ministério Público para apuração de irregularidades da ISCM e sugestão da Prefeitura e da SMS de que se intervisse para melhorar a prestação de serviços aos usuários do SUS (decreto de 11/8/2009) ; a provedoria teria reassumido o controle da ISCM, após liminar do Tribunal Justiça; distribuição da prestação de contas da SMS do 2º Trimestre de 2009 para apreciação na próxima reunião; peça 170, p. 53-56;
t) 29/9/2009 - aprovação da prestação de contas do 2º Trimestre de 2009 da SMS, p. 156, p. 17-27, peça 170, p. 57-64;
u) 27/10/2009 - relato sobre a posição da intervenção na Santa Casa, peça 170, p. 65-70;
v) 6/11/2009, aprovação do plano de ações e metas em DST/Aids para 2010, peça 170, p. 141-143;
w) 7/11/2009 - aprovação do plano de ações e metas em DST/HIV/AIDS 2010, peça 170, p. 71-73;
x) 24/11/2009 - apresentação da prestação de contas do 3º Trimestre de 2009 para apreciação na próxima reunião, peça 170, p. 74-76, 144-146;
y) 22/12/2009 - aprovação da prestação de contas do 3º Trimestre de 2009 da SMS, p. 156, p. 1-5, 28-30, peça 170, p. 77-107, 147-157, peça 171, p. 1-20;
z) 23/2/2010 - prestação de contas do 4º trimestre de 2009 e análise na comissão de prestação de contas do CMS, peça 170, p. 108-110, peça 171, p. 21-23;
aa) 28/3/2010 - parecer aprova prestação de contas do 4º trimestre de 2009, peça 154, p. 11;
ab) 30/3/2010 - aprovação de proposta de convênio com a Santa Casa para o período de abril/2010 a março de 2011, para aquisição de medicamentos, fornecimento de alimentos, fornecimentos de sondas especiais, lavagem de roupas hospitalares, fornecimentos de energia elétrica, esterilização de materiais, utilização do depósito de resíduos hospitalares e serviços de manutenção predial do Pronto Socorro Municipal, peça 170, p. 111-126, peça 171, p. 24-39;
ac) 27/4/2010 - aprovação da prestação de contas do TA-1/2007 e do relatório anual de gestão 2009 da Secretaria Municipal de Saúde, peça 154, p. 1-6, peça 170, p. 127-134, peça 171, p. 40-47;
ad) 25/5/2010 - notícias sobre problemas no transporte público municipal, peça 170, p. 135-140, peça 171, p. 48-53;
ae) 1º/6/2010 - da comissão de prestação de contas do CMS: aprovação da prestação de contas do 4º Trimestre de 2009, peça 171, p. 59-62;
af) 29/6/2010 - aprovação da prestação de contas do 4º Trimestre de 2009 da SMS, p. 156, p. 12-16, peça 171, p. 54-58, 63-127; 
ag) 1º/7/2010 - aprovação das contas da APAE de junho/2010 e apresentação de dados estatísticos e financeiros do 1º trimestre de 2010, peça 156, p. 34-35, peça 169, p. 1-64, 82, peça 171, p. 145-151, peça 172, p. 1-58; 
ah) 27/7/2010 - aprovação da prestação de contas do 1º trimestre de 2010 da SMS, peça 157, p. 14-21, 39-45, peça 162, p. 101, peça 169, p. 65-81, peça 171, p. 128-144; 
ai) 2/9/2010 - interventor da ISCM apresenta prestação de contas dos seis meses de intervenção na ISCM, peça 169, p. 83-94;
aj) 14/9/2010 e 1º/10/2010 - referentes à aprovação da prestação de contas do 2º trimestre de 2010 da SMS, peça 157, p. 1-7, 27, peça 169, p. 95-162, peça 170, p. 1-5;
ak) 22/10/2010 -informação sobre a existência de recursos para o Conselho Municipal de Saúde, peça 162, p. 1-2, peça 172, p. 59-77;
al) 23/11/2010 - informação da apresentação de prestação de contas da ISCM, peça 162, p. 20-26, peça 172, p. 78-84;
am) 7/12/2010 e 17/12/2010 - aprovação da prestação de contas do 3º trimestre de 2010 da SMS peça 157, p. 8-13, 31-38, peca 162, p. 27-100, peça 172, p. 85-150, peça 173, p. 1-31;
an) 25/1/2011 - comunicação da inauguração da Unidade II da Santa Casa em 28/1/2011 e da intenção do então Prefeito de prorrogar a "interferência" [intervenção] na ISCM, peça 165, p. 98-105, peça 175, p. 117-124; de 22/2/2011, análise do convênio pró - Santa Casa II - termo aditivo, peça 165, p. 92-97, peça 175, p. 111-116;
ao) 28/3/2011 - aprovação do relatório do 4º trimestre de 2010 e Relatório de Gestão da SMS de 2010, peça 157, p. 22-26, 46-52, peça 165, p. 69-91, peça 175, p. 88-110;
ap) 26/4/2011 - reunião não realizada por falta de quórum, peça 165, p. 59-61, peca 175, p. 78-87; 
aq) 28/5/2011 - aprovação do relatório anual de gestão 2010 da Secretaria Municipal de Saúde, peça 154, p. 7-10;
ar) 31/5/2011 - indicação de conselheiros para compor comissão de apuração de denúncias referentes à Santa Casa e Pronto Socorro do município, peça 165, p. 47-50, peça 175, p. 66-77; 
as) 28/6/2011, reunião não realizada por falta de quórum, peça 165, p. 45-47, peça 175, p. 64-65;
at) 1º/7/2011 e 5/7/2011 - aprovação de prestação de contas do 1º trimestre de 2011, peça 158, p. 15-22, peça 165, p. 8-40, peça 175, p. 25-63;
au) 26/7/2011 - designação do novo laboratório da ISCM como "Laboratório Moriconi", peça 164, p. 120-122;
av) 26/8/2011 - apresentação de proposta de renovação do convênio da SMS com a ISCM por doze meses, considerando o vencimento do então convênio em 29/8/2011, com o objeto de aquisição de medicamentos, fornecimento de alimentos, fornecimentos de sondas especiais, lavagem de roupas hospitalares, fornecimentos de sondas especiais, lavagens de roupas hospitalares, fornecimentos de energia elétrica, esterilização de materiais, utilização do depósito de resíduos hospitalares e serviços de manutenção predial do Pronto Socorro Municipal; entrega da prestação de cotas do 2º Trimestre de 2011, peça 164, p. 111-117, peça 165, p. 1-7, peça 175, p. 6-17;
aw) 26/8/2011- apresentação de proposta de renovação do convênio da SMS com a Santa Casa, vencido em 29/8/2011, por doze meses, peça 175, p. 18-24; 
ax) 5/10/2011 - discussão sobre a estrutura organizacional do CMS, peça 164, p. 90-94;
ay) 23/9/2011 e 25/10/2011 - apresentação da prestação de contas da "Santa Casa Unidade I e II" e prestação de contas da SMS do 2º trimestre de 2011, peça 158, p. 23-31, peça 164, p. 81-89, 107, peça 174, p. 91-92;
az) 5/10/2011 - eleição da presidência do CMS, peça 174, p. 93-94;
ba) 25/10/2011 - apresentação da prestação de contas da ISCM pelo conselheiro e interventor, informando que empréstimo bancário foi utilizado para combater déficit e gerar capital de giro; aprovação das contas do 2º Trimestre de 2011, peça 174, p. 84-90;
bb) 29/11/2011 - início da discussão de contrato da SPDM, peça 164, p. 75-80;
bc) 8/1/2012 - proposta reunião para 13/2/2012 para tratar da prestação de contas do 3º trimestre de 2011, peça 164, p. 50, peça 174, p. 53-63, 78-83;
bd) 10/1/2012 - aprovação de plano de Trabalho de convênio da Santa Casa para ações de apoio aos serviços médico-hospitalares enfermagem e administrativo do Pronto Socorro Municipal, peça 164, p. 65-74, peça 174, p. 67-77;
 be) 31/1/2012 e 14/2/2012 - convocação de conselheiros para depor em Comissão Especial de Inquérito da Câmara de Vereadores sobre plano de trabalho da ISCM aprovado pelo CMS, peça 164, p. 35-49, 61-63, peça 174, p. 38-52, 64-66;
bf) 16/2/2012, 23/2/2012 e 28/2/2012 - aprovação dos relatórios da SMS do 3º e 4º trimestres de 2011, peça 158, p. 1-14, peça 164, p. 8-34, peça 174, p. 11-37;
bg) 29/3/2012 - aprovação do relatório anual de gestão 2011, peça 154, p. 17-22, peça 155, p. 166-168, peça 163, p. 5;
bh) 29/5/2012 - entrega do relatório de prestação de contas do 1º Trimestre de 2012, peça 163, p. 53, 56-102, peça 164, p. 1-7;
bi) 21/6/2012 e 25/6/2012 - aprovação da prestação de contas do 1º quadrimestre de 2012 da ISCM, peça 159, peça 163, p. 51, 52, peça 173, p. 54-55, peça 174, p. 1-10;
bj) 26/6/2012 - aprovação da prestação de contas do 1º quadrimestre de 2012, com ressalvas para que parte do pagamento ficasse suspensa até o fornecimento de esclarecimentos solicitados pelo CMS, peça 173, p. 29-50;
bk) 31/7/2012 - sobre denúncias de falta de cirurgiões, peça 163, p. 6, 10-28;
bl) 28/8/2012 - pauta da ata da reunião, onde viria a ser aprovada a prestação de serviços da ISCM, peça 163, p. 1-4, 7, 11-13;
 bm) 9/10/2012:
- agendamento, para 11/10/2012, de reunião para deliberar sobre a prestação de contas do 2º quadrimestre de 2012, apresentação da prestação de contas do convênio Prefeitura Santa Casa do período de novembro/2011 a julho/2012; 
- registro de recusa do setor jurídico da prefeitura de aceitar pagamentos retroativos dos meses de novembro/2011 a janeiro/2012, passando os pagamentos a serem feitos a partir de fevereiro/2012; 
- apresentação de convênio Santa Casa para aprovação, com o objeto de aquisição de medicamentos, fornecimento de alimentos, sondas especiais, lavagens de roupas, pagamento de fornecimento de água e energia elétrica e manutenção predial do Pronto Socorro, atendimento clínico ambulatorial e estimulação precoce para pessoas com déficit intelectual, esclarecimentos de que "antes da intervenção havia vários convênios que não eram cumpridos e havia dificuldade de fiscalização", cópia do plano de trabalho, pareceres da ISCM atestando o cumprimento de contrato no que diz respeito à prestação de serviços médicos, datados de 9/12/2011, 13/12/2011, 19/12/2011, 12/1/2012, 23/1/2012, 30/1/2012, 15/2/2012, 16/2/2012, 17/2/2012, 20/2/2012, 29/2/2012, 15/3/2012, 17/3/2012, 20/3/2012, 28/3/2012, 5/4/2012, 12/4/2012, 14/2/2012, 19/4/2012, 23/4/2012, 25/4/2012, 27/4/2012, 14/5/2012, 21/5/2012, 31/5/2012, 1º/6/2012, 18/6/2012, 25/6/2012, 26/6/2012, 27/6/2012, 29/6/2012, 12/7/1012, 18/7/2012, 20/7/2012, 25/7/2012, 27/7/2012, 31/7/2012, 3/8/2012, 19/8/2012, 20/8/2012, 21/8/2012, 25/8/2012, 29/8/2012, 3/9/2012, 7/9/2012, 9/8/2012, 29/8/2012, 13/9/2012, plantonistas de novembro de 2011 a julho/2012, pagamentos de honorários médicos de novembro/2011 a julho/2012, peça 165, p. 134-147, peça 166, peça 167, p. 1, peça 176, p. 24-139, peça 177, p. 1-37;
bn) 11/10/2012 - aprovação da prestação de contas do 2º quadrimestre de 2012; ausência de discussão da prestação de contas do convênio com a Santa Casa por falta de representante da entidade na reunião, peça 165, p. 132-133, peça 176, p. 22-23;
 bo) 27/11/2012 - aprovação da prestação de contas do 2º quadrimestre/2012, peça 165, p. 117-131, peça 176, p. 7-21; 
bp) 12/12/2012:
- menção à recusa da análise de relatório da Santa Casa por falta de tempo hábil (entregue na véspera) ; 
- esclarecimentos sobre convênio da Santa Casa para o funcionamento do Pronto Socorro Municipal;
- questionamentos de não cumprimento do convênio pela Santa Casa frente a apontamentos do CMS;
- decisão de autorizar o repasse integral do convênio sem conclusão da análise da prestação de contas, a ser feita depois, para não interromper os serviços do pronto socorro;
- reclamações de falta de informações e dificuldade de obtê-las por parte dos conselheiros sobre o referido convênio, sobre a prorrogação do convênio Santa Casa de Misericórdia de Suzano/Prefeitura Municipal de Suzano, peça 165, p. 106-116, peça 175, p. 125-128, peça 176, p. 1-6;
 br) 29/4/2013 - aprovação do pagamento de auditoria financeira na IMSC, por esta estar sem dinheiro para pagar essa despesa, segundo interventor, peça 154, p. 12-13.
40.1.1.	Foram apresentados, adicionalmente, outros documentos alusivos ao período em análise:
a) registros eletrônicos de aprovação dos Relatórios de Gestão da SMS de 2009 e 2010, peça 155, p. 73-74; 
b) análise e balanço 2010, peça 162, p. 3-19;
c) Relatório de Gestão da SMS de 2010, peça 155, p. 76-165;
d) termo de compromisso de gestão municipal - Pacto pela Saúde, versão de 31/3/2011, peça 165, p. 62-68, e de 31/5/2011, peça 165, p. 52-58;
e) comunicação de 20/6/2011, do Conselho Municipal de Assistência Social, com solicitação de inscrição do ISCM naquele conselho, solicitando parecer do CMS sobre os serviços oferecidos pela entidade, peça 165, p. 17; 
f) declaração do CMS, de 5/7/2011, informando que a ISCM vem cumprindo suas metas estabelecidas no "convênio" com a Prefeitura de Suzano e que "as alterações realizadas pela equipe interventora favoreceram de forma prioritária a integração com os serviços locais de saúde, consolidando, assim, um novo modelo de gestão hospitalar", peça 165, p. 44;
g) informações de 2011 sobre a conferência municipal de políticas para as mulheres, peça 165, p. 41-43;
h) faturamento de setembro/2011, peça 164, p. 53-60;
 i) Relatório de Gestão da SMS de janeiro a dezembro/2011, peça 155, p. 3-21;
j) Relatório Anual da Assistência Farmacêutica 2011, peça 155, p. 67-72;
k) documento "Santa Casa prestando contas - 2010/2011 - dois anos de intervenção", peça 164, p. 95-106, peça 174, p. 98-108, peça 175, p. 1-5;
l) prestação de contas do 1º quadrimestre de 2012, peça 160;
m) prestação de contas do 2º quadrimestre de 2012, peça 161;
n) Relatório de Gestão da SMS de janeiro a dezembro/2012, peça 155, p. 22-35;
o) Resolução CMS 3/13, de 30/4/2013, que homologa o Relatório Anual de Gestão da SMS de 2013 (exercício 2012) , peça 154, p. 23, peça 155, p. 169;
p) Relatório de Gestão da SMS de janeiro a dezembro/2013, peça 155, p. 36-66;
q) Resolução CMS 19/2014, de 28/10/2014, que homologa o Relatório Anual de Gestão 2014 da SMS (exercício 2013) , peça 154, p. 24, peça 155, p. 170, conforme expediente de encaminhamento de 31/3/2014, peça 155, p. 1;
r) estudos sobre orçamento participativo, peça 162, p. 102-112, 118.
40.1.2. A documentação apresentada, segundo entender dos defendentes, afastaria a imputação de falta de comprovação da prestação dos serviços em apreço. Assim sendo, os defendentes alegaram estar demonstrada a existência de documentos que comprovariam "os gastos efetivos com o contrato celebrado", com a conclusão de que deveria ser julgada improcedente a imputação de débito, alegando, ainda, que todos os comprovantes e notas dos processos de transferência de recursos para a ISCM estariam juntados nos processos mensais dos repasses. Reiteraram que ainda havia uma auditoria mensal por meio da avaliação de AIHs ou guias de internação hospitalar que eram autorizadas pela secretaria municipal e que, somente com essa autorização, pacientes poderiam ser internados e submetidos a procedimentos e que o pagamento só era realizado após uma revisão feita por auditoria da Secretaria Municipal no procedimento médico (peça 72, p. 10) . 
40.2.		Ressaltaram, ainda, que também devem ser tidos como comprovantes dos serviços realizados as informações sobre a produção realizada à época que foi encaminhada ao setor de faturamento do Ministério da Saúde; os indicadores de saúde do IBGE, mostrando a melhora no sistema de saúde local; o investimento do hospital com aumento de números de UTI neonatal e de número de leitos e melhor adequação física (peça 72, p. 11) .
41.		No que diz respeito à falta de medicamentos, de equipamentos e de estrutura física, alegaram que os apontamentos não dizem respeito a fatos ocorridos durante a gestão deles (peça 72, p. 11) .
42.		Quanto à contratação de agentes comunitários de saúde, teria ocorrido em época em que havia lacuna na legislação sobre a matéria e que, uma vez ocorrida a definição legal, pôde-se realizar concurso público (peça 72, p. 11) .
43.		Os defendentes concluíram com pedido de recebimento de sua defesa, suspensão do trâmite desta TCE até o final da ação judicial por eles apontada ou anulação da auditoria realizada por descumprimento do princípio constitucional do contraditório e da ampla defesa. Ainda, que se concluísse pela satisfação do débito, com o julgamento das contas deles como regulares, tendo em vista a documentação apresentada. Indicaram, por fim, o endereço profissional do seu advogado, para eventual comunicação processual (peça 72, p. 12) .
Análise
44.	Os defendentes acusam os auditores do Denasus de não terem analisado toda a documentação comprobatória de forma adequada, o que tornaria a auditora imprestável (item 36) . No entanto, consigne-se que os auditores do Denasus enfrentaram restrição em seu trabalho de auditoria, uma vez que não lhes foram fornecidas as evidências do cumprimento do contrato da ISCM com o Município de Suzano no período impugnado, o que condicionaria suas conclusões sobre os fatos a elas relacionados ao entendimento de que os pagamentos foram feitos sem que se tivesse a comprovação de que os serviços tivessem sido efetivamente realizados, conforme se constata no Relatório de Auditoria 14924, peça 3, p. 11-16 (constatação 352109) e 18-23 (constatação 351876) . Desse modo, não haveria como se atacar a prestabilidade dos trabalhos de auditoria, visto que as conclusões foram adequadas ao contexto de sua realização, razão pela qual se refuta tais argumentos.
45.		Em relação à concomitância de enfrentamento do objeto desta TCE com processo em andamento na Justiça Federal (item 37) , ressalte-se que, no ordenamento jurídico brasileiro, vigora o princípio da independência das instâncias, em razão do qual podem ocorrer condenações simultâneas nas diferentes esferas jurídicas - cível, criminal e administrativa. Dessa forma, o fato de tramitarem processos em esferas distintas não implica em violação do princípio que veda o bis in idem, como se constata pelo teor dos arts. 935 da Lei 10.406, de 10 de janeiro de 2002 (Código Civil) , 66 do Decreto-Lei 2.848, de 3 de outubro de 1941 (Código de Processo Penal) , 126 da Lei 8.112, de 11 de dezembro de 1990, e 12 da Lei 8.429, de 2 de junho de 1992. 	A propósito, a questão da independência das instâncias, além de pacificada no TCU (veja-se, a esse respeito, os Acórdão 7119/2010-TCU-Primeira Câmara, 1234/2008-TCU-2ª Câmara e 40/2007-TCU-Plenário, dentre outros, sobre a tramitação de ações em outras esferas, com vistas à apuração de condutas antijurídicas, que não configurariam dupla apenação) , tem sido sufragada pelo Supremo Tribunal Federal (MS 21948-RJ; MS 21708-DF; MS 23625-DF) e pelo Superior Tribunal de Justiça (MS 7080-DF, MS 7138-DF e MS 7042-DF) .
46.		No tocante à suposta ofensa ao princípio constitucional do contraditório, por não terem sido citados em seus então endereços residenciais ou profissionais (item 38) , consigne-se que a notificação por edital é uma das formas previstas na Portaria 743, de 18/4/2012, do Gabinete do Ministro do Ministério da Saúde em seu art. 3º, § 2º, que cuida do procedimento de notificação e oitiva de agentes públicos, órgãos e entidades públicas e pessoas físicas e jurídicas privadas, além de outros interessados, a respeito de resultados de auditorias e outras atividades de controle realizadas pelo Departamento Nacional de Auditoria do SUS, quando houver constatação de não conformidade apontada no relatório preliminar elaborado pela unidade do DENASUS/SGEP/MS e está presente no Regimento Interno do TCU, em seu art. 179, inciso III, em relação à citação de responsável, nos casos em que os esforços de comunicação nos endereços conhecidos dos responsáveis sejam infrutíferos. Ainda, segundo entendimento deste Tribunal, constante do Acórdão 4578/2014-TCU-Primeira Câmara, Relator Weder de Oliveira, a citação válida no âmbito do TCU supre eventual ausência de notificação do responsável para apresentar defesa na fase interna da tomada de contas especial.
47.	Quanto à segunda alegação de ofensa ao princípio constitucional do contraditório por não terem sido acolhidas suas justificativas apresentadas após a auditoria (itens 38.1, 38.2, 38.3 e 38.4) , note-se que a recusa do Denasus em receber tais esclarecimentos foi condicionada por regras que estabelecem os prazos para a realização dos atos no processo. No caso, os defendentes deixaram de cumprir esse prazo em relação à oportunidade de defesa que lhes foi oferecida, resultando em não acolhimento da mesma naquela fase por tal razão, como evidenciado na sentença referente ao Mandado de Segurança 5013495-44.2017.4.03.6100, impetrado pela Sra. Célia em desfavor do Diretor do Denasus, conforme abaixo:
E a autoridade impetrada demonstra que a impetrante teve outras oportunidades para apresentar suas justificativas, mas não o fez. 
E¿ que quando a impetrante protocolou pedido de anulação do processo administrativo desde dezembro de 2014, com a devolução de prazo para apresentação de suas razões, foi deferida a apresentação de justificativas, no prazo de 15 dias, por meio do o Oficio 149, da Seção de Auditoria do NEMS-SP (fls. 222) , o qual foi entregue a¿ impetrante em 10/03/2017. Foi protocolado Termo de Vistas pela impetrante (fls. 223) , com requerimento de cópia integral do 2o a 5° volumes, o que foi deferido. No entanto, somente em 27/03/2017, já¿ tendo expirado prazo para apresentação de justificativa, foi solicitada nova prorrogação pela impetrante, o que foi indeferido pela ré por já ter sido encerrada a auditoria (fls. 224/225) . 
Desse modo, não ha¿ que se falar em nulidade do processo administrativo em discussão. 
47.1. Desse modo, rejeita-se os argumentos apresentados sobre a violação do direito ao contraditório e a ampla defesa, inclusive no sentido de não acolher pedido de anulação de todos os atos praticados naquele procedimento de auditoria e de realização de nova fiscalização.
48.	 Em relação à suspeita quanto às informações prestadas pelas então autoridades municipais (item 39) , não há como impugnar o fato de os auditores terem utilizado para sua análise informações tidas com oficiais, uma vez que prestadas por autoridades constituídas pelo Município. As mortes então registradas na ISCM não subsidiaram as conclusões dos auditores (v. Relatório de Auditoria, peças 3 a 5) , motivo pelo qual devem ser consideradas fatos estranhos àqueles aqui analisados. Nesses termos, rejeitam-se essas alegações de defesa.
49.	Conforme se tem no item 40 e subitens, os defendentes apresentaram, para evidenciar a prestação dos serviços referentes ao Contrato 50/2008, no período de agosto/2009 a agosto/2011 e de novembro/2011 a julho/2012, informações sobre as atividades do Conselho Municipal de Saúde (itens 40.1) . Trata-se de evidências indiretas, tendo em vista que o contrato previa, como evidências de suporte para subsidiar os pagamentos realizados (as quais não foram então apresentadas à Auditoria do Denasus, como já dito) , sob a forma de contas, as faturas e os documentos referentes aos serviços conveniados efetivamente prestados (cf. Cláusula Nona, item 9.1. do termo de contrato, peça 21, p. 8) . A respeito dos documentos apresentados, o Denasus, por meio do Parecer 7/2019-SP/Seaud/Denasus/MS, asseverou que:
Verificou-se que os documentos apresentados se refere (sic) as despesas realizadas pela Irmandade da Santa Casa de Misericórdia de Suzano, bem como Atas do Conselho Municipal de Saúde e outros documentos. O que não comprovam os serviços efetivamente prestados pela Irmandade da Santa Casa de Misericórdia de Suzano aos usuários do Sistema Único de Saúde-SUS (serviços médicos hospitalares e ambulatoriais) , bem como não apresentou os relatórios de avaliações quadrimestrais do cumprimento das metas qualitativas e quantitativas, relativos ao período de 07/2009 a 08/2011 e de 11/2011 a 06/2012 (peça 184, p. 4) . 
49.1.		Para o caso em espécie, há de se considerar os limites do contrato para a efetiva avaliação das condições de comprovação dos serviços prestados. Nos termos do item 9.1.1 da Cláusula Nona (peça 21, p. 24) , esses serviços seriam comprovados com a apresentação mensal, ao Município, das faturas e dos documentos referentes àqueles serviços conveniados efetivamente prestados. O relatório de avaliação de metas qualitativas e quantitativas, conforme se exemplifica à peça 21, p. 38-40 e se disciplina à peça 21, p. 42, consubstanciava-se em instrumento de controle do Município sobre entidades filantrópicas a ele associadas, como diz o seu próprio título (Relatório de avaliação qualitativa de filantrópicos) , não sendo documento a ser exigido da entidade contratada mas sim da contratante, para fins de subsidiar o processo de liquidação e pagamento da despesa, nos termos do item 9.1.2 da Cláusula Nona (peça 21, p. 24) .
49.2.		Sendo assim, observa-se que os defendentes apresentaram faturas referentes aos pagamentos auferidos pela ISCM, as quais atendem ao contrato e evidenciam o seu cumprimento, afastando o débito em relação às faturas apresentadas. Considerando, no entanto, que tais faturas foram protocoladas perante a prefeitura de Suzano/SP somente em 2017, em decorrência de levantamento corretivo promovido pela ISCM (v. ofício apresentado pelo outro defendente, peças 52 e 53) , restaria, como irregularidade, o fato de o Município ter então processado pagamento, em relação aos períodos objeto de questionamento, no intervalo de 2009 a 2012, sem que então se tivesse evidências de que tais faturas tinham sido a ele apresentadas (ausência de certeza quanto ao objeto do pagamento) . No quadro abaixo, indica-se a parcela de débito e a fatura a ela associada, identificada nos presentes autos, no que dizem respeito aos defendentes em apreço:
Quadro 1
	Data
	Valor (R$) 
	Fatura (referência) 

	14/08/2009
	710.779,65
	Peça 77, p. 22-25

	17/09/2009
	710.779,65
	Peça 80, p. 22-26

	15/10/2009
	710.779,65
	Peça 83, p. 21-25

	17/11/2009
	710.779,65
	Peça 86, p. 19-23

	18/12/2009
	710.779,65
	Peça 89, p. 11-13

	15/01/2010
	830.124,95
	Peça 91, p. 14-17

	11/02/2010
	830.124,95
	Peça 94, p. 17-21

	18/03/2010
	954.325,39
	Peça 97, p. 17-21

	15/04/2010
	954.325,39
	Peça 101, p. 20-26

	13/05/2010
	954.325,43
	Peça 106, p. 23-29

	15/06/2010
	954.325,43
	Peça 110, p. 21-24

	16/07/2010
	954.325,43
	Peça 112, p. 23-27

	10/08/2010
	954.325,43
	Peça 115, p. 22-28

	09/09/2010
	954.325,43
	Peça 118, p. 23-26

	14/10/2010
	1.070.657,30
	Peça 120, p. 25-31

	04/11/2010
	1.070.657,30
	Peça 53 (docs. danificados) 

	13/12/2010
	1.070.657,30
	Peça 123, p. 21-24

	13/01/2011
	1.142.465,30
	Peça 125, p. 10, 72-92 (docs.) 

	07/02/2011
	1.142.465,30
	Peça 126, p. 14-16

	11/03/2011
	1.142.465,30
	Peça 128, p. 11-13

	07/04/2011
	1.142.465,30
	Peça 130, p. 12-13 

	04/05/2011
	1.142.465,30
	peça 131, p. 12-13 (v. docs.) 

	06/06/2011
	1.142.465,30
	Peça 132, p. 9-10

	06/07/2011
	1.142.465,30
	Peça 133, p. 12-13

	04/08/2011
	1.142.465,30
	Peça 134, p. 14-15

	06/09/2011
	1.278.319,40
	Peça 135, p. 11-12

	06/10/2011
	1.241.318,04
	Peça 136, p. 10-11

	07/11/2011
	1.142.465,30
	Peça 137, p. 13-14

	06/12/2011
	1.142.465,30
	Peça 138, p. 21

	20/12/2011
	300.000,00
	Peça 138, p. 21

	06/01/2012
	842.465,30
	Peça 139, p. 23

	06/02/2012
	942.465,30
	Peça 140, p. 13-14

	13/02/2012
	200.000,00
	Não apresentado (v. peça 53, ref. janeiro/2012) 

	27/02/2012
	530.000,00
	Peça 140, p. 13-14

	05/03/2012
	645.264,87
	Peça 141, p. 11

	07/03/2012
	230.656,93
	Peça 141, p. 11

	04/04/2012
	1.175.264,85
	Peça 142, p. 10

	07/05/2012
	1.175.264,85
	Peça 143, p. 22

	25/05/2012
	200.000,00
	Peça 143, p. 12

	05/06/2012
	975.264,85
	Peça 144, p. 11

49.3.	Pelo exposto acima, a documentação juntada nos autos, inclusive a indicação de que as contas foram apresentadas tardiamente, em resposta à auditoria (peças 52 e 53) , deixou de evidenciar o faturamento do pagamento efetuado em 4/11/2010, no valor de R$ 1.070.657,30, e em 13/2/2012, no valor de R$ 200.000,00. O repasse desse último valor não foi confirmado no extrato bancário respectivo (v. peça 140, p. 11) , motivo pelo qual afasta-se referida glosa. A presente análise considera que a auditoria não recorreu a testes substantivos de existência real das atividades da ISCM que evidenciassem o não cumprimento do contrato, limitando-se à análise documental. Assim, com a apresentação dos documentos, tem-se por acolhida, parcialmente, as alegações de defesa apresentadas, mantido o débito datado de 4/11/2010 acima apontado. 
50.	A questão sobre a falta de medicamentos, de equipamentos e de estrutura física (item 41) não diz respeito às citações realizadas (v. ofícios citatórios, peças 34 e 36) e, assim, tem-se por prejudicada a análise respectiva (v. tb. peça 72, p. 11) .
51.		No que concerne à contratação de agentes comunitários de saúde (item 42) , de que teria ocorrido em época em que havia lacuna na legislação sobre a matéria e que, uma vez ocorrida a definição legal, pôde-se realizar concurso público, anote-se que, à época dos fatos, já se encontrava vigente a regra do inciso I do item 3 do capítulo II da PT/GM/MS/648, de 28/3/2006, que estabelecia que a equipe multiprofissional seria composta por, no mínimo, médico, enfermeiro, auxiliar de enfermagem ou técnico de enfermagem e Agentes Comunitários de Saúde, sem previsão para as categorias de auxiliar administrativo, auxiliar de serviços gerais, fisioterapeuta ou gerente da unidade, como verificado no trabalho de auditoria. Tal constatação suscitou a impugnação das respectivas despesas incorridas no âmbito da execução do Termo de Contrato 378A/2005, conforme Relatório de Auditoria DENASUS/MS 14924 (peça 3, p. 11-16) . Nesses termos, rejeita-se as alegações de defesa apresentadas, mantendo-se a respectiva imputação de débito.
52.	Em virtude das análises realizadas, deve-se receber as defesas apresentadas, mas acolhê-las parcialmente, no que diz respeito ao afastamento de parte do débito tratado no item 49 e subitens. Deve-se, porém, rejeitar os pedidos de suspensão do trâmite desta TCE (cf. item 43) até o final da ação judicial por eles apontada, assim como o pedido de anulação da auditoria realizada. Os documentos apresentados não foram hábeis a evidenciar a ausência total de débito nem a dar suporte ao pedido de julgamento das contas deles como regulares, motivo pelo qual se deve também, por esses motivos específicos, não acolher esse pedido.
Citação do Sr. Neylor Ramalho
53.	O Sr. Neylor Ramalho tomou ciência do ofício que lhe foi remetido, conforme documento constante da peça 39, tendo apresentado, tempestivamente, suas alegações de defesa, conforme documentação integrante das peças 46 a 67. 
54.	Ele foi ouvido em decorrência da ausência de documentação comprobatória da realização de serviços médicos hospitalares e ambulatoriais contratados no âmbito do Contrato 50/2008 e pagos em julho/2009, considerando, na análise superveniente, a manifestação do Denasus sobre os documentos apresentados pelo defendente.
Argumentos apresentados
55.	Inicia o defendente (Carteira de Identidade juntada à peça 47) com a apresentação de um histórico da intervenção da Prefeitura de Suzano na ISCM. Após arrazoado sobre as circunstâncias e os motivos da intervenção pela Prefeitura de Suzano (incluindo esclarecimentos sobre as dificuldades financeiras impostas à ISCM em virtude de sua relação com o Município de Suzano, inclusive pela falta de repasse de reajustes de preços de procedimentos de internação e ambulatório aprovados pelo Ministério da Saúde e não pagos pelo Município, despesas de suporte ao Município de Suzano e não pagas no âmbito de convênio de serviços vencido em dezembro de 2008 e não renovado, dentre outros problemas comunicados à Promotoria de Justiça, peça 63, p. 14-23 e p. 24-31, assim como tentativas de retomada de controle, cf. petição de Mandado de Segurança juntada à peça 63, p. 1-13) . 
56.	Em seguida, o defendente solicita prazo para aditamento da defesa, para que pudesse coletar mais elementos junto à entidade que ainda estaria sob intervenção municipal, pois o prazo dado não foi suficiente para tal coleta dos documentos necessários e, assim, comprovar a efetiva execução dos serviços prestados e juntada das faturas (peça 46, p. 3) .
57.	O defendente alegou também ilegitimidade passiva em função da ausência de solidariedade do provedor com a ISCM no âmbito do "convênio" [contrato] firmado com o Município de Suzano, especialmente perante a lei, pois o art. 265 do Código Civil indica que a solidariedade deve resultar da lei ou da vontade das partes (peça 46, p. 3) . Por não ter praticado nenhum ilícito, convicto de que realizou corretamente as prestações de contas na época própria, afasta a hipótese de solidariedade imposta pela ilicitude prevista no art. 932 do Código Civil. Invocou a Súmula-TCU 187 que admite a dispensa da instauração de TCE contra terceiros se não provado conluio com entidade pública ou servidor público (peça 46, p. 4) . 
58.	Asseverou que não caberia à ISCM (estatuto social às peças 48 e 68) nem a ele a obrigação de prestar contas ao Ministério da Saúde, mas sim ao Município de Suzano, gestor dos recursos, ao qual se prestava contas [do contrato] mensalmente. Como amparo a essa posição, apresenta extratos de Acórdão 2395/2017-TCU-Primeira Câmara, 7473/2015-1ª Câmara (que afastam a responsabilidade de entidade filantrópica que não tenha auferido vantagem por aplicação indevida de recursos públicos) , 4423/2018-1ª Câmara, 842/2017-Plenário (que indica caber ao gestor público o ônus de prestar contas e não ao contratado, a quem cabe a contraprestação do serviço) , 2007/2017-2ª Câmara (sobre a não solidariedade da contratada com o gestor convenente faltoso) , 2829/2016-Plenário (afasta solidariedade passiva do gestor e da empresa contratada em relação a prestação de contas de recursos públicos) e 3542/2016-1ª Câmara (sobre a desnecessidade de desconsideração da personalidade jurídica para responsabilização dos administradores de entidades privadas que causaram danos ao erário) (peça 46, p. 5-6) . 
59.	Afirmou o defendente que exerceu a direção de entidade filantrópica, cuja natureza impede o recebimento de qualquer remuneração [cf. arts. 29 e 30 do Estatuto Social, peça 48, p. 13]. Entende que a desconstituição da personalidade jurídica depende da existência de dolo e prejuízo ao erário, o que não teria ocorrido, pois sempre procurou sanear a entidade e que, antes da intervenção, não tinha nem um protesto em seu nome nem dívidas fiscais (junta Certidões Negativas de Tributos Mobiliários 2105/2009 e 13815/2009 da ISCM, ambas de 21/9/2009, peça 67, p. 1 e 2; Certidão Negativa de débitos de ICM/ICMS 0212/2009 da ISCM, de 27/4/2009, peça 67, p. 3; Certidão Conjunta Negativa de Débitos relativos aos Tributos Federais e Dívida Ativa da União da PGFN/SFRB da ISCM, de 21/9/2009, peça 67, p. 4; Certidão Negativa de Débitos relativos às Contribuições Previdenciárias e às de Terceiros/SFRB da ISCM, de 21/9/2009, peça 67, p. 5; Certidão de Regularidade do FGTS - CRF da ISCM, de 21/9/2009, peça 67, p. 6) . Pelo exposto, entende que sua responsabilidade solidária deveria ser excluída do presente processo. 
60.	Em relação ao mérito da questão do débito imputado, declara que não se depreende do presente procedimento nenhum prejuízo ao erário, porque os valores teriam sido efetivamente gastos em benefício da população, com a efetiva realização dos serviços contratados, inclusive em quantidade superior ao efetivamente contratado, sem que houvesse ressarcimento por parte da contratante. O que teria ocorrido é que os agentes públicos responsáveis pela avaliação e guarda dos documentos não teriam exibido, aos auditores do Denasus, os comprovantes enviados pela ISCM, já que ela sempre teria prestado as contas corretamente, caso contrário, os valores não seriam repassados.
61.	Como evidência do alegado, o ex-provedor junta aos autos inúmeros documentos consubstanciados nas peças 48 a 67 (notas fiscais, relatórios, atas de reuniões do Conselho Municipal de Saúde, faturas, etc.) , os quais, segundo ele, não teriam sido examinados pelo Denasus no momento em que realizavam auditoria na ISCM em 2014.
62.	O defendente informou que, durante sua gestão, sempre foram realizadas as prestações de contas dos serviços prestados. Como evidências de suas afirmações, juntou relatórios de cumprimento de metas dos meses abaixo relacionados, com o encaminhamento das faturas e dos documentos referentes aos serviços conveniados. Informou que nenhum pagamento era realizado sem aprovação das contas aprovadas (peça 46, p. 1-2) :
	a) setembro/2007, peça 60, p. 123-124;
	b) outubro/2007, peça 60, p. 125-126;
	c) novembro/2007, peça 60, p. 127-128;
	d) dezembro/2007, peça 60, p. 129-130;
	e) janeiro/2008, peça 60, p. 131-132;
	f) fevereiro/2008, peça 60, p. 133-134;
	g) março/2008, peça 60, p. 135-136;
	h) abril/2008, peça 61, p. 1-2;
	i) maio/2008, peca 61, p. 3-4;
	j) junho/2008, peça 61, p. 5-6;
	k) julho/2008, peça 61, p. 7-8;
	l) agosto/2008, peça 62, p. 9-11;
	m) setembro/2008, peça 62, p. 12-13;
	n) outubro/2008, peça 61, p. 14-15;
	o) novembro/2008, peça 61, p. 16-17;
	p) dezembro/2008, peça 61, p. 18-19;
	q) janeiro/2009, peça 62, p. 20-21;
	r) fevereiro/2009, peça 62, p. 22-23;
	s) março/2009, peça 61, p. 24-25;
	t) abril/2009, peça 61, p. 26-27;
	u) maio/2009, peça 61, p. 28-29;
	v) junho/2009, peça 61, 30-31;
	x) julho/2009, peça 61, p. 32-33.
63.	Alegou, ainda, o defendente, que solicitou, ao então interventor da ISCM, a documentação exigida para fins de defesa, sem ter obtido resposta até a ocasião da apresentação de sua defesa (peça 46, p. 2) .
64.		Segundo o defendente, não teria havido prejuízo ao erário, pois os recursos foram efetivamente gastos com a população por meio da prestação dos serviços contratados [inclusive, junta: expediente de 12/3/2009, onde apontou, em comunicação com a Secretaria Municipal de Saúde de Suzano, problemas nos repasses e atraso no recebimento dos serviços prestados em janeiro/2009, peça 61, p. 35-37; comunicação de despesas assumidas pela ISCM, de dezembro/2008 a maio/2009, em 18/6/2009, sob promessa de "convênio" para serem reembolsadas, peça 61, p. 38; registro de excedentes de mamografia não cobertos pelos repasses em junho/2009, peça 62, p. 39; exames de papanicolau não pagos de julho/2008 a julho/2009, peça 60, p. 40-41; cobrança de ajustes financeiros não atendidos, de 18/7/2009, peça 62, p. 79-80; internações excedentes encaminhados e aprovados pela Secretaria Municipal de Saúde e não pagos - faturamento de julho/2009, peça 62, p. 81-95]. Os responsáveis pela guarda e avaliação dos documentos apresentados pela ISCM é que não teriam exibido tudo que possuíam, uma vez que considerou que sempre prestou contas corretamente, pois, se não o fizesse, os valores não eram repassados (peca 46, p. 6) .
65.	Acrescentou dados do site do Ministério da Saúde que indicam a quantidade de atendimentos feitos pela ISCM nos meses de junho a agosto de 2009 na ordem de 41.880 (junho/2009, peça 64) , 45.085 (julho/2009, peça 65) e 44.212 (agosto/2009, peça 66) respectivamente (ainda: dados da Produção Ambulatorial e de Internação de 2009 a 2012, peça 54) , o que comprovaria que os serviços foram efetivamente realizados, sem lesão ao erário público (peça 46, p. 6-7; dados de internação do site do Ministério da Saúde: 437, junho/2009, peça 49; 380, julho/2009, peça 50; 472, agosto/2009, peça 51; Resumo de Refeições de dezembro/2008 a julho/2009, peça 60, p. 34) .
66.	Citou trechos do relatório do Denasus em apreço para indicar que havia uma sistemática de prestação de contas que era observada e que os próprios servidores da prefeitura teriam dito que a documentação estaria nos arquivos municipais (peça 46, p. 7-8) .
67.	Apresentou, então, documentos que comprovariam as despesas que a entidade realizou no período questionado para realizar os serviços contratados (peças 59 [prestação de contas do contrato do mês de maio/2009, firmada em 2016, p. 143-152], 55, 56 [prestação de contas do contrato do mês de junho/2009, firmada em 2016, p. 3-8], 57, 58 [prestação de contas do contrato do mês de julho/2009, firmada em 2016 p. 3-13], 60 [controles de dietas de 1º/7/2019 a 10/7/2019, p. 35-92; listagem de exames de Raio-X de 1º/7/2009 a 31/7/2009, p. 94-101; atendimentos de exames de ultrassom de julho/2009, p. 103-122], 61 [Relatórios eletrônicos de controle de remessas de faturamentos à Secretaria Municipal de Suzano/SP - julho/2008 a agosto/2009, p. 42-54; relação de exames papanicolau realizados de 1º/7/2009 a 31/7/2009, p. 56-78]) , devendo a ISCM ser considerada quites com suas obrigações em relação às prestações de contas em comento. Indicou que a entidade reenviou suas prestações de contas (conforme Ofício 321/2018, de 5/7/2018, da Santa Casa de Suzano, peça 52, reiterando que o contrato vinha sendo cumprido) , mencionando os protocolos realizados (cf. Relação de Protocolos referentes ao Contrato 50/2008, de maio/2009 a dezembro/2012, peça 53) , o que afastaria a procedência do pedido [de sua imputação] (peça 46, p. 8) .
68.		Alegou, ainda, o defendente, que o apontamento da auditoria acerca da irregularidade em análise foi feito em 10/8/2015, há mais de cinco anos do fato e que, por aplicação analógica do art. 1º do Decreto 20.910, de 6 de janeiro de 1932, e do art. 1º da Lei 9.873, de 23 de novembro de 1999, teria havido prescrição quinquenal em relação ao fato. Traz jurisprudência da Justiça Federal nesse sentido (peça 46, p. 8-10) .
69.	Reitera, ao final, o pedido de prorrogação de prazo de defesa, ou o acolhimento da tese da ilegitimidade da parte, com sua exclusão do processo, ou a declaração da correta aplicação dos recursos públicos pela entidade no período questionado ou que se acolha a arguição de prescrição. Requer, ainda, que o TCU requisite cópias dos procedimentos realizados, das atas do Conselho Municipal de Saúde de aprovação de contas ao Município de Suzano e à ISCM e a aprovação das contas quadrimestrais referentes ao período tratado à Câmara Municipal de Suzano ou que se concedesse prazo razoável para que ele obtivesse, extrajudicial ou judicialmente, tais informações (peça 46, p. 10) .
Análise
70.	Quanto ao pedido de prazo, o ex-provedor da Santa Casa de Misericórdia deve seguir os procedimentos previstos na Lei Orgânica e no Regimento Interno deste Tribunal, podendo trazer documentação a qualquer tempo para comprovar a boa utilização dos recursos públicos repassados, uma vez que é dada maior importância à verdade material no trâmite dos processos do TCU. Embora o pedido date de 21/7/2018 (peça 46) , até a conclusão desta instrução não foram apresentados novos elementos pelo Sr. Neylor.
71.	No caso, verifica-se que houve a celebração de convênio entre a municipalidade e a ISCM envolvendo recursos do SUS, atraindo a competência desta Corte de Contas.
72.	Desse modo, preliminarmente, deve ser assinalado que este processo de contas especial não está alcançado pelo instituto da prescrição previsto na Lei 9.873/1999, tampouco pela possibilidade de dispensa de instauração, conforme regulado nos termos do art. 6º, I e II, da IN TCU 71/2012, que dispõe:
Art. 6º Salvo determinação em contrário do Tribunal de Contas da União, fica dispensada a instauração da tomada de contas especial, nas seguintes hipóteses:
I	- o valor do débito for inferior a R$ 100.000,00, considerando o modo de referenciação disposto no § 3º deste artigo (NR) (Instrução Normativa nº 76, de 23/11/2016, DOU de 12/12/2016) ;
II	- houver transcorrido prazo superior a dez anos entre a data provável de ocorrência do dano e a primeira notificação dos responsáveis pela autoridade administrativa competente;
73.	No caso em tela, os fatos geradores ocorreram entre 1º/7/2009 e 31/8/2009, não havendo como haver a dispensa da instauração do processo, pois não ocorreu a passagem do período decenal antes da citação (v, item 8.6) .
74.			Em relação à preliminar de prescrição quanto ao direito de instaurar processo de Tomada de Contas Especial (objeto do item 68 acima) , ressalte-se que a Constituição da República define, em seu art. 37, § 5º, in fine, a imprescritibilidade das ações de reparação de dano ao Erário, cujo entendimento foi ratificado em pronunciamento do Supremo Tribunal Federal, a exemplo do Mandado de Segurança n. 26.210-9/DF, publicado no DJe nº 192 de 10/10/2008, e no âmbito desta Corte de Contas, com a aprovação da Súmula TCU 282, que deixou assente o entendimento de que "as ações de ressarcimento movidas pelo Estado contra os agentes causadores de danos ao erário são imprescritíveis.". O que o TCU reconhece é a aplicabilidade da prescrição da aplicação de pena administrativa, conforme Acórdão 1441/2016-TCU-Plenário, que uniformizou a jurisprudência acerca dessa questão, subordina-se ao prazo geral de prescrição indicado no art. 205 do Código Civil, que também é de 10 anos, contado da data de ocorrência da irregularidade sancionada, nos termos do art. 189 do Código Civil, sendo este prazo interrompido pelo ato que ordenar a citação, a audiência ou a oitiva do responsável, o que se aplicaria ao caso, mas seria afastada por conta do próprio afastamento do débito imputado ao defendente.
75.	Dessa forma, o ex-provedor deve mesmo ser arrolado como solidário pelo débito apontado nestes autos, já que foi o responsável pela aplicação dos recursos ora questionados e pela ausência de documentos comprobatórios ao prestar contas, já que não teria apresentado as faturas e notas fiscais aos auditores do Denasus.
76.	Desse modo, não há como acolher as preliminares suscitadas pelo ex-gestor da Santa Casa.
77.		No tocante ao mérito das questões presentes, o ex-provedor junta aos autos inúmeros documentos nas peças 48-67 (notas fiscais, relatórios, atas de reuniões do Conselho Municipal de Saúde, faturas, etc.) , os quais, segundo o responsável, não foram examinados pelo DENASUS no momento em que realizavam auditoria na Santa Casa de Misericórdia em 2014.
78.	O defendente apresentou documentos (item 62) que indicam resultados de plano de trabalho decorrente da Lei Municipal 3.555, de 10 de maio de 2001, que autorizou o prefeito de Suzano/SP a celebrar convênios com instituições hospitalares, de natureza beneficente ou filantrópica, tendo por objeto a ação compartilhada e visando a transferência de recursos do Fundo Municipal de Saúde para a complementação de ações e serviços de saúde, previstas no plano municipal de saúde. 
78.1.	Os valores indicados mês a mês nos referidos documentos (na faixa dos R$ 73.000,00) não correspondem à totalidade dos valores dos pagamentos feitos no mês de julho de 2009 ora impugnados (correspondente aos cheques 155 e 171, ambos no valor de R$ 710.779,65) , além de não corresponderem às faturas de prestações de serviços com os respectivos discriminativos no período correspondente ao pagamento em comento, nem às avaliações quadrimestrais de desempenho institucional das metas físicas e qualitativas para validação das transferências de recursos, dos componentes fixo e variável do financiamento do período em referência, em atenção ao Plano Operativo da Atenção Pactuada do termo do Contrato 50/2008 (Relatório de auditoria, peça 3, p. 18-19; item 9.1.1. do termo de Contrato, peça 21, p. 24; Plano Operativo, peça 21, p. 42) . Assim sendo, tendo esses documentos como inaptos para evidenciação dos pagamentos recebidos, rejeitam-se as alegações de defesa em comento.
79.		Quanto às restrições indicadas em relação à obtenção de documentos e insuficiência de prazo para atendimento à citação (itens 55 e 56) , embora o pedido date de 21/7/2018 (peça 46) , até a conclusão desta instrução, não foram apresentados novos elementos de defesa pelo Sr. Neylor.
80.		No que diz respeito à ilegitimidade passiva (itens 57, 58 e 59) , em que pese que o incidente de uniformização de jurisprudência relativo ao Acórdão 321/2019-TCU-Plenário, tenha trazido entendimento de que, de acordo com os artigos 70, parágrafo único, e 71, inciso II, da Constituição da República, c/c os arts. 5º, inciso II, 16, § 2º, e 19 da Lei 8.443/1992 e o art. 209, § 6º, do Regimento Interno do TCU, de que compete ao TCU julgar as contas de pessoa física ou jurídica de direito privado que causarem dano ao erário, independentemente da coparticipação de servidor, empregado ou agente público, desde que as ações do particular contrárias ao interesse público derivem de ato, contrato administrativo ou instrumento congênere sujeitos ao Controle Externo, entende-se que o provedor da ISCM não presta contas, pois quem recebia os repasses federais era a prefeitura de Suzano por meio de seu Fundo Municipal de Saúde. O pagamento feito para à ISCM decorria de contrato com objeto (Cláusula Primeira) e preço (Cláusula Sétima) , com base na Lei 8.666/1993 (peça 21, p. 1-42) , ainda que o termo de contrato o designe por convênio e a parte contratada de conveniada (v. preâmbulo, peça 21, p. 1) . 
80.1.		A forma de demonstrar o seu cumprimento está prevista na Cláusula Nona, que possui como título "Da apresentação das contas e das condições de pagamento" mas não corresponde a prestação de contas de gestão de recursos públicos mas a contas que correspondem à comprovação do serviço prestado, nos termos da citada Cláusula Nona e subitens (peça 21, p. 24-25) , que estabelece a exigência, para realização dos pagamentos, da apresentação de faturas e documentos referentes aos serviços efetivamente prestados. A contratação estabelece obrigações da entidade a serem atendidas nos termos de contrato. O pagamento só viria após o próprio Município atestar o recebimento dessas contas e revisar as faturas, autorizado até o pagamento pelo valor do mês anterior, caso comprovada falha no processamento das contas pelo Município. 
80.1.1.	A gestão interna de despesas da ISCM para dar cumprimento a sua execução contratual, diferentemente dos convênios, não exige despesas marcadas com indicação dos contratos realizados, pois se cuida de atos internos regidos pelo direito privado. A evidência que cabe buscar nesta TCE é a da efetiva prestação dos serviços por intermédio da produção de evidências hábeis para tal. Por se tratar de relação contratual, e de não haver evidências de que o defendente agiu de má-fé ou teria contribuído para prejuízo ao erário, não se tem nele um devedor solidário com a ISCM, executora do contrato, a considerar que não há elementos nos autos para que se proponha a desconsideração de sua personalidade jurídica para alcance de seus administradores. Caso se conclua que o Município ordenou pagamento à ISCM sem que tenha se valido de comprovantes dos serviços prestados, o eventual enriquecimento ilícito seria da ISCM e responsabilidade da autoridade que realizou o pagamento sem ter o serviço por comprovado, e da entidade recebedora, que foi favorecida por pagamento ao qual não teria feito jus. Não haveria alcance de seus administradores, pois não há evidência de que tenham praticados atos que tenham contribuído para tanto. A propósito, a omissão do administrador em apresentar as contas resultaria em ausência de processo de pagamento e impossibilidade formal de sua realização. Tal raciocínio, em torno do contrato em análise, permite o afastamento da responsabilidade do defendente e do seu sucessor na Administração da ISCM, o Sr. Marco Antonio Grandini Izzo. Assim sendo, acolhe-se a alegação de ilegitimidade passiva do defendente.
81.	O defendente, em complementação ao argumento de que houve a apresentação das contas, indica que, materialmente, houve o serviço, a população foi atendida, às vezes até às custas da própria ISCM, mas reconhece que os documentos que evidenciariam esses serviços não foram exibidos, apesar de notícias de que estariam em arquivos municipais (itens 64, 65 e 66) . A juntada de outras fontes de informações da prestação dos serviços que não as eleitas pelo contrato não caberiam aqui para comprovar a efetiva prestação dos serviços (v. item 65) . Como já analisado no item 81 e subitens, os documentos mencionados não foram bastantes para comprovar os serviços prestados e afastar a imputação da auditoria do Denasus.
82.	O exame da documentação juntada aos autos, por outro lado, na mesma linha de raciocínio adotada na análise feita no item 49 e subitens, permite compreender que foi afastado o débito imputado ao gestor e à ISCM, considerando ter havido faturamento, ainda que tardio, nos termos abaixo indicados:
Quadro 2
	Data
	Valor (R$) 
	Fatura (referência) 

	02/07/2009
	710.779,65
	Peça 55, p. 4-6

	27/07/2009
	710.779,65
	Peça 59, p. 143-146

82.1.	Tal faturamento, como evidenciam as peças 52 e 53, combinadas com as peças citadas no quadro acima, foi tardia, evidenciando a ausência de comprovação da existência desses documentos por ocasião do pagamento, mas atestando que os serviços foram prestados, pois a presente análise considera que a auditoria não recorreu a testes substantivos de existência real das atividades da ISCM que evidenciassem o não cumprimento do contrato, limitando-se à análise documental (cf. item 49.3) . Assim, com a apresentação dos documentos mencionados, tem-se por acolhida as alegações de defesa apresentadas para fins de afastamento do respectivo débito.
83.		Como já dito nos itens 49 e ss. e 82, na perspectiva da verificação da materialidade das despesas, entende-se que os autos já reúnem informações que correspondem a indícios de que não houve prejuízo ao erário na dimensão em que foi concebida pela Auditoria do Denasus. Há evidências de que os serviços foram prestados (v. tb. listas, item 40 e subitens, c/c itens 62, 64 e 65) . Com efeito, a ausência de prestação de serviços em sua integralidade, a sugerir a glosa integral dos valores correspondentes aos meses impugnados, significaria que a ISCM não teria prestado o serviço, mas não há qualquer informações de que as atividades da organização tenham sido interrompidas naqueles meses ou que os serviços não foram prestados à comunidade; por outro lado, apesar de as prestações de contas tardias apresentadas pela ISCM sugerirem que não teriam sido apresentadas na ocasião devida, observa-se nos registros das atividades do Conselho municipal de saúde de Suzano/SP que, no período de julho/2009 a junho/2012, concernentes às relações entre a ISCM e o município de Suzano, em decorrência de sua atividade fiscalizatória durante o período de intervenção, registra-se a coleta de relatos do conselheiro-interventor sobre a prestação de serviços da ISCM (item 40.1, alíneas "r", "s", "u", "ai", "an", "ar", "au", "ba") , com manifestação sobre a renovação do ajuste com a ISCM (item 40.1, alíneas "ab", "av", "bd", "be") e discussões sobre contas apresentadas sobre as atividades da ISCM (item 40.1, alíneas "ay", "bi", "bj"; item 40.1.1., alíneas "f", "h" e "k") , o que permite entender que a apresentação de faturas feitas em 2017 pode ter sido uma reapresentação.
83.1.	Note-se que o conselho municipal de saúde registrou que o município chegou mesmo a adotar a prática de promover o pagamento sem o devido processo de liquidação (v. item 40.1, alínea "r") no intuito de não dar razões para a interrupção da atividade, prática admitida no contrato 50/2008, conforme se vê em sua Cláusula Nona, item 9.1.7. 
83.2.	Ainda, há de se registrar que o procedimento de autorização de pagamento do contrato com a ISCM contava com a análise do Conselho Municipal de Saúde, que recebia a prestação de contas protocolada mensalmente pela ISCM que lhe era enviada pela Secretaria Municipal de Saúde após seu recebimento. No conselho, a sua Comissão de Finanças e Orçamento realizava avaliação de tal prestação que apresentava seu relato ao conselho e, uma vez aprovada a prestação de contas, com autorização expressa da Secretaria de Saúde, o processo era encaminhado para pagamento (cf. peça 3, p. 20) . O pagamento, assim, era precedido da apresentação das faturas e dos documentos referentes à prestação dos serviços conveniados.
83.3.		Observa-se que a Secretaria Municipal de Saúde informou, por meio do seu então secretário, durante a auditoria, que, de fato, não tinham sido localizadas as avaliações quadrimestrais da comissão de monitoramento e avaliação do Contrato 50/2008 nos arquivos da prefeitura, mas a documentação referente à execução desse contrato estaria toda em arquivo, à disposição da auditoria (Observação: os auditores informaram que os documentos em arquivo da prefeitura não seriam os que foram solicitados pela auditoria - v. análise da justificativa, peça 3, p. 22) . Acrescentou que no período questionado não foi registrada, perante a prefeitura, qualquer informação de não prestação de serviços médicos hospitalares pela ISCM (cf. peça 3, p. 21) . 
83.3.1.	Ainda, que relatórios extraídos do sistema TABWIN/DATASUS do período em questão indiquem que os serviços contratados foram realizados, o que permitiria concluir que os recursos repassados foram aplicados para assegurar a assistência à saúde (peça 3, p 22) . Mesmo que se tenha que esses relatórios (relativos às Produções Ambulatoriais de Procedimentos da Tabela Unificada - Frequência por Mês de Processamento) não substituiriam as faturas de serviços exigidas, pois não seriam documentos destinados a comprovar a efetiva prestação dos serviços com discriminação e evidências de todos os itens dos serviços prestados (cf. análise da justificativa, peça 3, p. 22) , os referidos relatórios podem, no entanto, servir de evidência de que as atividades da ISCM não foram interrompidas.
83.4.	Anote-se que 	houve intervenção municipal na ISCM por meio do Decreto Municipal 7.835/2009, de 11/8/2009 (juntado à peça 20, p. 2-4) , a qual vigorou, por conta das sucessivas prorrogações realizadas pelos Decretos municipais 7.892, de 11/2/2010 (peça 20, p. 5-6) , e 8.022, de 9/2/2011 (peça 20, p. 7-8) , até 10/2/2013. Em janeiro de 2014, nova intervenção foi decretada por intermédio do Decreto Municipal 8.517, de 16/1/2014, vigente até 12/1/2015, mas prorrogado até 12/2/2017 por intermédio dos Decretos Municipais 8.587, de 15/7/2014, 8.654, de 9/1/2015, 8.837, de 12/1/2016, e 8.886, de 12/4/2016 (cf. constatação 350187, peça 5, p. 6, e considerandos do Decreto Municipal 9.164/2018, peça 70, p. 2) . Houve, ainda, em 2018, a emissão do Decreto 9.164, de 19/3/2018, declarando estado de emergência na área de atendimento médico-hospitalar de média complexidade na saúde no município de Suzano, com a determinação da intervenção, mediante requisição administrativa, na ISCM até 19/3/2019 (v. peça 70) . Assim sendo, durante a maior parte do período em que houve glosa (com exceção somente do primeiro mês, julho 2009) a ISCM ficou sobre total controle do município, isto é, o contrato passou a ser executado por interventor em nome do município. 
83.4.1.	Nos considerandos do Decreto 7835/2009, o município assevera que a ISCM era a única unidade hospitalar do Município responsável pelo atendimento dos usuários do SUS e que 90% dos pacientes dela seriam "SUS-Dependentes" (peça 20, p. 2) e que a intenção da intervenção era assumir o controle técnico, administrativo e financeiro da ISCM (peça 20, p. 3) para garantir o restabelecimento adequado dos serviços de saúde da entidade (art. 2º do Decreto, peça 20, p. 3) . Tal intervenção retirou a autonomia da ISCM para gerir seus recursos e, eventualmente, responder pelas prestações de contas, que passaram a depender de comandos do próprio município por intermédio de seu interventor. Toma-se essas reflexões para apontar para o próprio município interventor a responsabilidade pela eventual desorganização nos processos de prestações de contas da ISCM nesse período em que ficou sobre seu controle.
84.		As informações tratadas nos itens 74, 83 a 83.4.1 apontam que as falhas ocorridas tem natureza mais formal do que material, pois o conjunto probatório reunido nestes autos apontam para a ocorrência da prestação dos serviços e para a desorganização dos arquivos do município de Suzano/SP que impossibilitaram a verificação da regular aplicação dos recursos repassados mediante o contrato com a ISCM mediante as respectivas prestações de contas. Reitera-se que a auditoria do Denasus não realizou testes substantivos junto ao ISCM, apesar de ter até feito vista à ISCM por ocasião de seus trabalhos de campo (v. peça 3, p. 7) , razão pela qual se fragiliza a associação da ausência dos documentos solicitados com a ausência da prestação dos serviços pela ISCM.
85.	Remanesceram, porém, como débito:
	a) as despesas incorridas no mês de abril de 2011, pagas em maio 2011, referente a pagamento irregular de profissionais não contemplados nas categorias estabelecidas pelo Ministério da Saúde para os programas de Estratégia de Saúde da Família, de Saúde Bucal e de Agentes Comunitários de Saúde, cf. detalhamento, peça 4, p. 9-11, totalizando R$ 65.047,54;
	b) o valor de R$ 1.070.657,30, correspondente ao repasse do mês de novembro de 2010, em virtude de haver indício que as contas a eles associadas não foram regularmente constituídas, nos termos do quadro 1 do item 49.2.
Análise das diligências
86.	Conforme indicado nos itens 9 e 10 acima, foram realizadas diligências junto ao Conselho Municipal de Saúde, à Caixa Econômica Federal e à Prefeitura de Suzano, no intuito de obter informações complementares que ampliariam a compreensão dos fatos tratados neste processo, considerando não haver informações nos autos quanto a quem foi (foram) responsável (eis) pela autorização dos pagamentos sem que se tivesse comprovada a apresentação das faturas, enquanto falha no processo de liquidação e pagamento e eventual prejuízo por débito apurado.
87.	O Conselho Municipal de Saúde de Suzano/SP e a Prefeitura de Suzano/SP não atenderam às diligências, deixando de informar qual tratamento teriam dado à prestação de contas tardia da ISCM objeto do Ofício 321/2018 (v. peças 52 e 53) . Considerando que o esforço foi no sentido de complementar as informações dos presentes autos e não de condicionar as conclusões desta instrução às respostas eventualmente apresentadas por essas entidades, entende-se desnecessária a reiteração de tais diligências, tendo como bastantes, para tais conclusões os documentos já presentes nestes autos.
88.	Em relação à resposta da Caixa Econômica Federal, sobre o nome e CPF dos titulares responsáveis pela movimentação das contas 006.624009-7 (período de abril a junho de 2011) , 006.624004-6 (período de julho/2009 a junho/2012) e 006.624012-7 (período de julho/2009 a junho/2012) da agência 6424, com envio de cópia dos cheques e/ou de outros comprovantes de saques/transferências realizadas no período informado para cada conta, a instituição bancária, como já apontado no item 10, limitou-se a prestar informações parciais sobre a movimentação das contas 006.624004-6 e 006.624012-7 (peças 199, 200, 201, 202, 203, 204, 205, 206, 207, 208, 209, 210, 211, 212, 213, 214, 216, 218, 219, 220, 221 e 222) , cuja análise realiza-se a seguir.
89.	Em relação à conta 006.624009-7, não houve informações.
90.	No que diz respeito à conta 006.624004-6, foi informado que tal conta não teve movimentação nos meses de junho, novembro e dezembro de 2010, nos meses de janeiro a março, maio a outubro e dezembro de 2011 e de janeiro a junho/2012 (v. peça 216, p. 1) . Foram apresentados, então:
a) tabela com os lançamentos realizados de 27/7/2009 a 5/8/2010, com a data, o número do documento, o tipo de documento e o valor, referentes a documentos pendentes de localização (peça 199, p. 2) .
b) tabela com os lançamentos realizados em 16/10/2009, 18/11/2009, 19/11/2009 e 18/12/2009, com a data, o número do documento, o tipo de documento e o valor (peça 216, p. 2) ;
c) tabela com indicação de não localização dos lançamentos realizados em 18/11/2009, 19/11/2009 e 18/12/2009, com a data, o número do documento, o tipo de documento e o valor (peça 218, p. 3) ;
d) cheque 000304, compensado em 16/10/2009, no valor de R$ 2.000,00 (peça 219) ;
91.	Quanto 	à conta 006.624012-7, foi informado que tal conta foi aberta em 18/9/2009 e movimentada a partir de 6/10/2009, inexistindo extratos dos meses de julho, agosto e setembro de 2009 (v. peça 216, p. 1) . Foram, então, apresentados:
a) extratos da movimentação dos meses de outubro/2009 (peça 200) , novembro/2009 (peça 201) , dezembro/2009 (peça 202) , janeiro/2010 (peça 206) , fevereiro/2010 (peça 205) , março/2010 (peça 203) , abril/2010 (peça 208) , maio/2010 (peça 207) , junho/2010 (peça 204) , julho/2010 (peça 210) , agosto/2010 (peça 209) , setembro/2010 (peça 213) , outubro/2010 (peça 214) , novembro/2010 (peça 211) , dezembro/2010 (peça 212) ;
b) tabela com os lançamentos realizados de 3/12/2009 a 3/10/2011, com a data, o número do documento, o tipo de documento e o valor, referentes a documentos pendentes de localização (peça 199, p. 3) .
c) tabela com os lançamentos realizados em 18/12/2009, 31/3/2010, 15/4/2010, 14/5/2010, 10/6/2010, 8/9/2010 e 20/9/2010, com a data, o número do documento, o tipo de documento e o valor (peça 216, p. 2) .
d) tabela com indicação de não localização dos lançamentos em 18/12/2009, 31/3/2010, 14/5/2010, 10/6/2010, com a data, o número do documento, o tipo de documento e o valor (peça 218, p. 3) ;
e) aviso de débito de 8/9/2010, no valor de R$ 1.099,58 (peça 220) ;
f) aviso de débito de 20/9/2010, no valor de R$ 68,33 (peça 221) .
g) cheque 000013, compensado em 15/4/2010, no valor de R$ 954.325,39 (peça 222) .
92.	Considerando a ausência de informação sobre o nome das pessoas autorizadas a movimentar tais contas e o caráter fragmentado das informações prestadas, as respostas obtidas da Caixa não se prestaram a produzir os esclarecimentos adicionais pretendidos. Dada as declarações de impossibilidade de atendimento constante da comunicação 	à peça 218 por não localização de documentos, não conviria repetição da diligência respectiva.
93.	Por todo o exposto, considerando fracassados os esforços de complementação de informações por meio das diligências realizadas, mas tendo o processo informações bastantes para a devida proposição de mérito, dar-se seguimento ao processo a partir do estado em que se encontra.
94.	Desse modo, propõe-se a reformulação à caracterização das irregularidades geradoras do dano ao erário apresentada no item 15 acima, nos seguintes termos:
94.1.Ocorrência 1: ausência de documentação comprobatória da realização de serviços médicos hospitalares e ambulatoriais contratados, conforme Relatório de Auditoria DENASUS/MS 14.924;
Valor histórico: R$ 1.070.657,30, de 4/11/2010;
Dispositivos violados: subitens 9.1.1 e 9.1.2 da Cláusula Nona do Termo de Contrato 50/2008, Plano Operativo da Atenção Pactuada do Termo de Contrato 50/2008, Termo de Contrato 332/2010, Termo de Contrato 499/2010 e Terceiro Aditivo de 29/02/2012. Artigo 93 do Decreto-Lei 200, de 25 de fevereiro de 1967, artigo 66 do Decreto 93.872, de 23 de dezembro de 1986, artigo 8° da Lei 8.443 de 16 de julho de 1992, inciso III do artigo 63 da Lei 4.320 de 17 de março de 1964;
	Responsáveis: Sr. Marcelo de Souza Candido, na condição de ex-prefeito de Suzano/SP no período de 1º/1/2009 a 31/12/2012, Sra. Célia Cristina Pereira Bortoletto, na condição de ex-secretária municipal de saúde de Suzano/SP no período de 10/8/2005 a 28/12/2012 (conforme itens 49 e ss.) ;
Condutas: não prestar contas da execução do Contrato 50/2008 celebrado com a Irmandade Santa Casa de Misericórdia de Suzano, com a apresentação de documentação comprovando a realização de serviços contratados;
Evidência: Constatação 351876 do Relatório de Auditoria-Denasus 14924, peça 3, p. 18-23.
94.2. Ocorrência 2: Pagamento indevido de profissionais não contemplados nas categorias estabelecidas pelo Ministério da Saúde para os Programas de Estratégia de Saúde da Família; de Saúde Bucal e de Agentes Comunitários de Saúde (auxiliar administrativo, auxiliar de serviços gerais, fisioterapeutas; gerente de unidade) , inserido no Termo de Contrato 378A/2005, celebrado em 10/11/2005 pela Prefeitura Municipal de Suzano com a Associação Paulista para o Desenvolvimento da Medicina, por intermédio da Universidade Federal de São Paulo, com vigência até 31/1/2014, cujo objeto era a implantação, coordenação e execução dos programas e ações de saúde da Estratégia de Saúde da Família - ESF (Processo 35819) , conforme Relatório de Auditoria DENASUS/MS 14.924;
Valor histórico: R$ 65.047,54;
Dispositivos violados: inciso I, do item 3 do capítulo II da PT/GM/MS/648, de 28/3/2006;
Responsáveis: Município de Suzano/SP; Sr. Marcelo de Souza Candido, na condição de ex-prefeito de Suzano/SP no período de 1º/1/2009 a 31/12/2012, e Sra. Célia Cristina Pereira Bortoletto, na condição de ex-secretária municipal de saúde de Suzano/SP no período de 10/8/2005 a 28/12/2012;
Condutas: não fiscalizar a utilização de recursos destinados ao Programa Estratégia de Saúde da Família no pagamento de profissionais, caracterizando desvio de objeto e benefício ao município, que utilizou recursos do SUS para o pagamento de despesas que deveriam ter sido custeadas com recursos próprios;
Evidência: Constatação 352109 do Relatório de Auditoria-Denasus 14924, peça 3, p. 11-16.
CONCLUSÃO
95.	Em face da análise promovida nos itens 24 a 92, propõe-se o acolhimento parcial das alegações de defesa apresentadas por Célia Cristina Pereira Bortoletto, Marco Antonio Grandini Izzo e Neylor Ramalho, uma vez que não foram suficientes para sanear por completo as irregularidades a eles atribuídas. Anote-se, porém, que em razão da análise dos elementos presentes nestes autos, concluiu-se pela exclusão da responsabilidade dos Srs. Marco Antonio Grandini Izzo, Neylor Ramalho e da Irmandade da Santa Casa de Misericórdia de Suzano (v. itens 80.1.1 e 82) .
96.	Vale ressaltar que a jurisprudência pacífica nesta Corte é no sentido da imprescritibilidade das ações de ressarcimento ao erário (Súmula TCU 282) . Dessa forma, identificado dano ao erário, devese instaurar e julgar o processo de tomada de contas especial para responsabilizar seus agentes causadores, respeitando o direito ao contraditório e à ampla defesa, independentemente de quando ocorreram os atos impugnados.
97.	Verifica-se também que não houve a prescrição da pretensão punitiva, conforme análise já realizada.
98.	Os argumentos de defesa acolhidos lograram afastar parte do débito imputado aos responsáveis Célia Cristina Pereira Bortoletto, Marcelo de Souza Candido e Município de Suzano/SP. Ademais, inexistem nos autos elementos que a boa-fé de Célia Cristina Pereira Bortoletto e Marcelo de Souza Candido ou a ocorrência de outros excludentes de culpabilidade em relação a todos eles. Desse modo, as contas de Célia Cristina Pereira Bortoletto e Marcelo de Souza Candido devem, desde logo, ser julgadas irregulares, nos termos do art. 202, § 6º, do Regimento Interno/TCU, procedendo-se à sua condenação em débito e à aplicação da multa prevista no art. 57 da Lei 8.443/1992. 
99.		Quanto ao município de Suzano/SP, sugere-se que lhe seja fixado novo e improrrogável prazo para recolhimento da importância devida, acrescida de atualização monetária, ao cofre credor, conforme disposto no art. 202, § 3º, do RI/TCU.
100.	Por fim, diante da modificação do entendimento acerca das irregularidades em apuração, segue matriz de responsabilização modificada (Apêndice I) .
PROPOSTA DE ENCAMINHAMENTO
101.Diante do exposto, submetemos os autos à consideração superior, propondo ao Tribunal:
a) considerar revéis os responsáveis Marcelo de Souza Candido (CPF: XXX.570.678-XX) , Irmandade da Santa Casa de Misericórdia de Suzano (CNPJ 51.261.998/0001-19) e Município de Suzano/SP (CNPJ 46.523.056/0001-21) , para todos os efeitos, dando-se prosseguimento ao processo, com fulcro no art. 12, § 3º, da Lei 8.443/1992; 
a)	acolher parcialmente as alegações de defesa apresentadas pelos responsáveis Célia Cristina Pereira Bortoletto (CPF: XXX.152.538-XX) , Marco Antonio Grandini Izzo (CPF XXX.695.828-XX) e Neylor Ramalho (CPF: XXX.458.558-XX) ;
b) excluir, desta relação processual, os responsáveis Marco Antonio Grandini Izzo (CPF XXX.695.828-XX) , Neylor Ramalho (CPF: XXX.458.558-XX) e Irmandade da Santa Casa de Misericórdia de Suzano (CNPJ 51.261.998/0001-19) ;
b)	com fundamento nos arts. 1º, inciso I, 16, inciso III, alíneas "b" e "c", e § 2º da Lei 8.443/1992 c/c os arts. 19 e 23, inciso III, da mesma Lei, e com arts. 1º, inciso I, 209, incisos II e III, e § 5º, 210 e 214, inciso III, do Regimento Interno, que sejam julgadas irregulares as contas de Célia Cristina Pereira Bortoletto (CPF: XXX.152.538-XX) , na condição de então secretária municipal de saúde de Suzano/SP e Marcelo de Souza Candido (CPF: XXX.570.678-XX) , na condição de então prefeito de Suzano/SP, ao pagamento das quantias a seguir especificadas, com a fixação do prazo de quinze dias, a contar das notificações, para comprovarem, perante o Tribunal (art. 214, inciso III, alínea "a", do Regimento Interno) , o recolhimento das dívidas aos cofres adiante especificados, atualizadas monetariamente e acrescidas dos juros de mora, calculados a partir das datas discriminadas, até a data dos recolhimentos, na forma prevista na legislação em vigor:
 Responsáveis: Célia Cristina Pereira Bortoletto e Marcelo de Souza Candido, em solidariedade:
	Valor Original (R$) 
	Data da ocorrência

	1.070.657,30
	04/11/2010

	Valor atualizado até 22/1/2021 (com juros) : R$ 2.206.780,63 (peça 235, p. 1) .
	Cofre Credor: Fundo Nacional de Saúde
c) aplicar a Célia Cristina Pereira Bortoletto (CPF: XXX.152.538-XX) , na condição de então secretária municipal de saúde de Suzano/SP e Marcelo de Souza Candido (CPF: XXX.570.678-XX) , individualmente, a multa prevista no art. 57 da Lei 8.443/1992 c/c o art. 267 do Regimento Interno, com a fixação do prazo de quinze dias, a contar das notificações, para comprovarem, perante o Tribunal (art. 214, inciso III, alínea "a", do Regimento Interno) , o recolhimento das dívidas aos cofres do Tesouro Nacional, atualizadas monetariamente desde a data do acórdão até a dos efetivos recolhimentos, se forem pagas após o vencimento, na forma da legislação em vigor;
d)	autorizar, desde logo, nos termos do art. 28, inciso II, da Lei 8.443/1992, a cobrança judicial das dívidas caso não atendidas as notificações;
e)	 autorizar, caso seja de interesse dos responsáveis, o pagamento das dívidas em até 36 parcelas mensais e consecutivas, nos termos do art. 26 da Lei 8.443/1992 c/c o art. 217 do Regimento Interno, fixando-lhes o prazo de quinze dias, a contar do recebimento da notificação, para comprovarem perante o Tribunal o recolhimento da primeira parcela, e de trinta dias, a contar da parcela anterior, para comprovarem os recolhimentos das demais parcelas, devendo incidir sobre cada valor mensal, atualizado monetariamente, os juros de mora devidos, na forma prevista na legislação em vigor;
f) fixar novo e improrrogável prazo de quinze dias, a contar da notificação, com fundamento no art. 12, §§ 1º e 2º, da Lei 8.443/1992 e art. 202, §§ 2º e 3º, do Regimento Interno, para que o responsáveis abaixo identificados efetuem e comprovem, perante este Tribunal, o recolhimento da quantia a seguir especificada aos cofres do Fundo Municipal de Saúde de Suzano, atualizada monetariamente a partir das datas indicadas até a data do efetivo recolhimento, na forma prevista na legislação em vigor:
Responsável: Município de Suzano - SP, em solidariedade com Célia Cristina Pereira Bortoletto e Marcelo de Souza Candido:
	Valor Original
	Data da ocorrência
	Tipo

	2.692,80
	02/05/2011
	D 

	302,80
	04/05/2011
	D 

	41.250,76
	04/05/2011
	D 

	10.086,00
	05/05/2011
	D 

	3.676,62
	06/05/2011
	D 

	5.185,78
	20/05/2011
	D 

	468,77
	25/05/2011
	D 

	1.384,01
	27/05/2011
	D 

		Valor atualizado até 22/1/2021 (sem juros) : R$ 109.657,14 (peça 235, p. 3) .
g) informar ao responsável legal do Município de Suzano/SP e aos responsáveis Célia Cristina Pereira Bortoletto e Marcelo de Souza Candido de que a liquidação tempestiva do débito atualizado monetariamente saneará o processo, em relação à irregularidade do desvio de objeto, e permitirá que as contas sejam julgadas regulares com ressalva, dando-lhe quitação, nos termos do § 4º do art. 202 do Regimento Interno, ao passo que a ausência dessa liquidação tempestiva levará ao julgamento pela irregularidade das contas, com imputação de débito a ser atualizado monetariamente e acrescido de juros moratórios nos termos do art. 19 da Lei 8.443/1992.
h)	encaminhar cópia da deliberação à Procuradoria da República no Estado de São Paulo, nos termos do § 3º do art. 16 da Lei 8.443/1992 c/c o § 7º do art. 209 do Regimento Interno do TCU, para adoção das medidas cabíveis, e aos responsáveis, para ciência; e comunicar-lhes que o relatório e o voto que a fundamentarem podem ser acessados por meio do endereço eletrônico www.tcu.gov.br/acordaos e que, caso haja interesse, o Tribunal pode enviar-lhe cópia desses documentos sem qualquer custo;
i)	 informar à Procuradoria da República no Estado de São Paulo que, nos termos do parágrafo único do art. 62 da Resolução TCU 259/2014, os procuradores e membros do Ministério Público credenciados nesta Corte podem acessar os presentes autos de forma eletrônica e automática, ressalvados apenas os casos de eventuais peças classificadas como sigilosas, as quais requerem solicitação formal." 
2.	O representante do Parquet de Contas divergiu parcialmente da Unidade Técnica, manifestando-se nos seguintes termos (peça 239) :
"Em face dos elementos constantes dos autos, este representante do Ministério Público de Contas da União diverge parcialmente do encaminhamento oferecido pela unidade técnica, em pareceres uniformes (peças 236 a 238) , pelas razões expostas a seguir.
***
2.	Inicialmente, cabe tecer algumas considerações a respeito da alegação de prescrição quinquenal trazida pelo responsável Neylor Ramalho.
3.	O Supremo Tribunal Federal (STF) , ao julgar o mérito do Tema 899 de repercussão geral, tendo como leading case o RE 636.886, no qual se discutia o alcance da regra estabelecida no art. 37, § 5º, da Constituição Federal, relativamente a pretensões executórias fundadas em decisões condenatórias de Tribunal de Contas, foi fixada a seguinte tese, nos termos do voto do Ministro Alexandre de Moraes, relator do RE, cujo entendimento foi seguido pelos demais ministros da Corte Suprema[footnoteRef:2]: "É prescritível a pretensão de ressarcimento ao erário fundada em decisão de Tribunal de Contas". [2:  Os Ministros Luís Roberto Barroso e Gilmar Mendes acompanharam o Relator com ressalvas.] 
4.	A partir da leitura do voto proferido pelo Ministro Alexandre de Moraes, este membro do Ministério Público compreende que a decisão do STF não trata diretamente do andamento de TCEs no âmbito da Corte de Contas. Há que se diferenciar o âmbito de atuação do TCU - que representa, no raciocínio ora apresentado, os demais Tribunais de Contas de todas as esferas de governo - dos demais órgãos estatais que, após a formação do título executivo extrajudicial, exercerão a pretensão executória em juízo, como a Advocacia-Geral da União (AGU) (responsável pela cobrança de multas e débitos a serem recolhidos aos cofres da União, bem como de autarquias e fundações públicas federais) e os órgãos jurídicos próprios de entidades da Administração indireta que deles dispõem (a exemplo das sociedades de economia mista, empresas públicas e conselhos de classe) .
5.	De todo modo, é possível constatar, à vista dos votos consignados no referido julgamento, que a interpretação conferida pela Corte Suprema à matéria constitucional, quanto à inteligência do art. 37, § 5º, da Constituição Federal[footnoteRef:3], é a da prescritibilidade, como regra, da pretensão de ressarcimento ao erário. Segundo constou do item 2 da ementa do acórdão, somente seriam imprescritíveis "as ações de ressarcimento ao erário fundadas na prática de ato de improbidade administrativa doloso tipificado na Lei de Improbidade Administrativa - Lei 8.429/1992" (grifo nosso) , conforme tese anteriormente definida na apreciação do Tema 897[footnoteRef:4]. [3:  Constituição Federal:"Art. 37 omissis (...) § 5º A lei estabelecerá os prazos de prescrição para ilícitos praticados por qualquer agente, servidor ou não, que causem prejuízos ao erário, ressalvadas as respectivas ações de ressarcimento." (grifo nosso) ]  [4:  " São imprescritíveis as ações de ressarcimento ao erário fundadas na prática de ato doloso tipificado na Lei de Improbidade Administrativa."] 
6.	O prazo prescricional quinquenal adotado pelo Ministro Alexandre de Moraes, no julgamento do RE 636.886, por sua vez, guarda relação mais específica com a execução judicial de dívida ativa e decorre da aplicação da legislação federal infraconstitucional ao caso concreto sob análise pelo STF, extrapolando, assim, a matéria constitucional ali apreciada sob a sistemática da repercussão geral, não se revestindo do mesmo alcance ultra partes. Ademais, à vista dos demais votos lançados, observa-se que não há sequer uma opinião jurídica uníssona entre os ministros daquela Corte a respeito do cômputo do prazo de prescrição no âmbito do controle externo.
7.	O processo de contas, de caráter não judicial, não se confunde com a execução judicial que pode ser deflagrada a partir do título executivo extrajudicial caracterizado pela decisão proferida pelo Tribunal de Contas, não podendo lhe ser transpostas, sem qualquer ponderação, as regras de prescrição que se aplicam à segunda.
8.	Nesse sentido, ainda que nos pareça necessária a adequação da jurisprudência do TCU à tese fixada pelo STF no Tema 899, no sentido de incorporar o entendimento da prescritibilidade da pretensão ressarcitória, em revisão do entendimento consagrado na Súmula TCU 282[footnoteRef:5], não nos parece adequada a pronta transposição do prazo prescricional aplicado pelo Ministro Alexandre de Morais, naquele caso concreto, à execução judicial, para a pretensão condenatória exercida por meio do processo de contas. [5:  "As ações de ressarcimento movidas pelo Estado contra os agentes causadores de danos ao era¿rio sa¿o [em quaisquer casos] imprescritíveis."] 
9.	Assim, em coerência com o entendimento consolidado da Corte de Contas quanto à incidência do prazo geral de prescrição do art. 205 do Código Civil[footnoteRef:6], de dez anos, à falta de norma específica, às sanções de sua competência, entendemos que o mesmo pode ser estendido, por iguais razões, para a pretensão condenatória de fins ressarcitórios exercida no âmbito do processo de contas. [6:  Acórdão 1441/2016-TCU-Plenário.] 
10.	No caso em exame, os termos iniciais para a contagem do prazo prescricional ocorreram entre julho/2009 a junho/2012, e o marco interruptivo desse prazo se deu em 8/6/2018, com o ato que ordenou as citações (peça 24) , ou seja, em menos de dez anos desde aquelas datas Assim, pode-se afirmar que não se operou a prescrição das pretensões punitiva e ressarcitória do TCU, consoante o exame da unidade técnica.
***
11.	Quanto ao mérito, no tocante à responsabilidade solidária atribuída ao Sr. Marcelo de Souza Cândido (ex-gestor municipal) sobre os débitos identificados nos autos, o Ministério Público diverge das conclusões da unidade instrutiva, pois entende que esse responsável não deve ser condenado ao pagamento dessas dívidas, conforme passa a expor.
12.	De acordo com a jurisprudência desse Tribunal de Contas, conforme enunciados transcritos abaixo, a responsabilidade pelo dano ao erário referente a recursos provenientes do Sistema Único de Saúde (SUS) deve recair exclusivamente sobre o secretário municipal de saúde, quando inexistem provas da participação do prefeito municipal nos atos irregulares que deram ensejo à ocorrência do débito, em face do disposto nas Leis 8.080/1990 e 8.142/1990:
Na ausência de evidências de que o prefeito municipal tenha participado de atos e procedimentos irregulares na aplicação de recursos do Sistema Único de Saúde (SUS) , a responsabilidade pelas ocorrências apuradas deve recair unicamente sobre o secretário municipal de saúde, em face das disposições contidas nas Leis 8.080/1990 e 8.142/1990 (Acórdãos 6.851/2020 e 12.168/2019, ambos da 1ª Câmara, e Acórdãos 2.952/2018 e 1.997/2016, ambos do Plenário) .
O prefeito somente responde por irregularidades na aplicação de recursos do Sistema único de Saúde (SUS) caso delas participe ativamente, pois, no âmbito municipal, a direção do SUS é competência da respectiva secretaria de saúde ou órgão equivalente (art. 9º, inciso III, da Lei 8.080/1990) . (Acórdão 203/2018-TCU-Plenário, Acórdão 7503/2015-TCU-Primeira Câmara) 
A responsabilidade pela gestão dos recursos do Fundo Municipal de Saúde é do secretário de saúde (art. 9º, inciso III, da Lei 8.080/1990) . Independentemente da participação de outros agentes na prática de determinados atos de administração dos recursos, remanesce para o secretário a responsabilidade primeira pela correta aplicação dos recursos e pelo alcance dos objetivos estabelecidos no Sistema Único de Saúde (Acórdão 5509/2013-TCU-Segunda Câmara) 
A gestão dos recursos do Fundo Municipal de Saúde é de responsabilidade do Secretário Municipal de Saúde, conforme preconizam os art. 198, inciso I, da Constituição da República c/c o art. 9º, inciso III, da Lei 8.080/1990. (Acórdão 601/2013-TCU-Plenário) 
13.	Pela leitura do relatório de auditoria do Departamento Nacional de Auditoria do SUS (Denasus) (peças 3 e 4) , depreende-se que a gestão dos recursos ora impugnados ficava a cargo da secretaria de saúde do município de Suzano/SP, a quem foram dirigidas todas as constatações da equipe de fiscalização com vistas a colher justificativas com o intuito de saneá-las.
14.	Cumpre ressaltar que não constam do aludido relatório quaisquer evidências de que o então prefeito tenha participado da gestão desses recursos, tanto é que o órgão instaurador da presente tomada de contas especial (TCE) não arrolou o ex gestor municipal Marcelo de Souza Cândido no rol de responsáveis solidários pelos débitos identificados. Somente no âmbito desse Tribunal de Contas é que o aludido gestor foi arrolado aos autos como responsável solidário.
15.	Diante, portanto, da ausência de evidências de que o ex-prefeito participou ativamente da aplicação irregular dos recursos, este representante do Ministério Público de Contas da União, em consonância com a jurisprudência dessa Corte de Contas citada no parágrafo 12 deste parecer, manifesta-se no sentido de afastar Marcelo de Souza Cândido da responsabilidade solidária pelos débitos indicados nas alíneas 'b' e 'f' do parágrafo 101 da instrução à peça 236, excluindo-o da presente relação processual.
16.	Em relação à então secretária de saúde do município, Célia Cristina Pereira Bortoletto, entende-se que devem ser afastados de sua responsabilidade solidária os débitos mencionados na alínea 'f' do parágrafo 101 da instrução à peça 236, pois decorrem de aplicação irregular de recursos com desvio de objeto e não há nos autos qualquer indício de locupletamento da referida gestora para que seja mantida como responsável solidária, nos termos do subitem 9.3.2.3 do Acórdão 1072/2017-TCU-Plenário e do artigo 3º da Decisão Normativa TCU 57/2004." 
É o Relatório.

Otavio Yuji Abe Diniz (285.454/OAB-SP), representando Neylor Ramalho; Gabriel Pereira Mendes Azevedo Borges (370.133/OAB-SP) e Andre Rota Sena (261.264/OAB-SP), representando Marcelo de Souza Candido; Tania Maria Nascimento Almendra (121.874/OAB-SP) e Miguel Reis Afonso (70.921/OAB-SP), representando Celia Cristina Pereira Bortoletto; Jose Serafim da Silva Junior (253.323/OAB-SP) e Renato Swensson Neto (161.581/OAB-SP), representando Prefeitura Municipal de Suzano - SP; Tania Maria Nascimento Almendra (121.874/OAB-SP) e Miguel Reis Afonso (70.921/OAB-SP), representando Marco Antonio Grandini Izzo; Benedito Tadeu Ferreira da Silva (82.735/OAB-SP), representando Irmandade da Santa Casa de Misericórdia de Suzano.

Procurador Rodrigo Medeiros de Lima.

TOMADA DE CONTAS ESPECIAL. RECURSOS DO SUS REPASSADOS FUNDO A FUNDO. AUSÊNCIA DE DOCUMENTAÇÃO COMPROBATÓRIA DA REALIZAÇÃO DE SERVIÇOS MÉDICOS HOSPITALARES E AMBULATORIAIS CONTRATADOS. PAGAMENTO INDEVIDO DE PROFISSIONAIS NÃO CONTEMPLADOS EM NORMATIVO DO MINISTÉRIO DA SAÚDE. DESVIO DE OBJETO. CITAÇÃO. REVELIA DE ALGUNS RESPONSÁVEIS. ACOLHIMENTO PARCIAL DAS ALEGAÇÕES DE DEFESA. APRESENTAÇÃO DA QUASE TOTALIDADE DAS FATURAS DE PRESTAÇÃO DOS SERVIÇOS CONTRATADOS. INDÍCIOS DE EFETIVA PRESTAÇÃO DO SERVIÇO. INEXISTÊNCIA DO DANO RELATIVO AO DESVIO DE OBJETO SE OCORRIDO ANTES DA VIGÊNCIA DA LEI COMPLEMENTAR 141/2012. VALOR DE BAIXA MATERIALIADE USADO PARA REMUNERAR PROFISSIONAIS DA ÁREA DE SAÚDE. ELISÃO DO DANO APURADO. FALHAS DE CARÁTER FORMAL. EXCLUSÃO DE ALGUNS RESPONSÁVEIS DA RELAÇÃO PROCESSUAL. CONTAS REGULARES COM RESSALVA DA EX-SECRETÁRIA MUNICIPAL. CIÊNCIA.

TOMADA DE CONTAS ESPECIAL (TCE)

Secretaria de Controle Externo de Tomada de Contas Especial (SecexTCE).

Cuidam os autos de Tomada de Contas Especial instaurada pelo Fundo Nacional de Saúde (FNS) , em razão da impugnação de despesas não comprovadas, em decorrência da ausência de documentação comprobatória de prestação de serviços contratados com a utilização dos recursos repassados pela União, para atendimento ao Teto Municipal Média e Alta Complexidade Ambulatorial e Hospitalar, nos exercícios de 2009 a 2012, conforme constatado por auditoria promovida pelo Departamento Nacional de Auditoria do SUS (Denasus) junto ao Município de Suzano/SP.
2.	A TCE foi instaurada em desfavor de Célia Cristina Pereira Bortoletto, Secretária Municipal de Saúde de Suzano/SP (gestão de 10/8/2005 a 28/12/2012) ; Neylor Ramalho, Provedor da Irmandade da Santa Casa de Misericórdia de Suzano (gestão de 30/9/2006 a 31/8/2009) e Marco Antonio Grandini Izzo, Interventor da Irmandade da Santa Casa de Misericórdia de Suzano (gestão de 11/8/2009 a 3/1/2013) .
3.	A auditoria realizada pelo Denasus no ente recebedor dos recursos buscou atender à demanda do Ministério Público Federal e às seguintes determinações do TCU, feitas por intermédio do Acórdão 1864/2014-TCU-Plenário (rel. min. Raimundo Carreiro) , com grifos acrescidos:
"9.2. determinar ao Denasus, com fundamento no art. 250, inciso II, do RI/TCU, que nos termos dos artigos 27, inciso XX, alínea b, da Lei 10.683, de 28/5/2003 e 37, II, do Decreto 8.065, de 7/8/2013, realize auditoria para verificar a aplicação dos seguintes recursos do SUS transferidos à Prefeitura Municipal de Suzano/SP, dando ciência dos resultados ao TCU no prazo de 180 dias:
9.2.1.	recursos da Estratégia da Saúde da Família, no município de Suzano/SP, vez que Relatório de Fiscalização 78.606/2012 do Cremesp, atribui como causa dos óbitos de neonatos na UTI Neonatal do Hospital da Irmandade da Santa Casa de Suzano, em índices superiores aos da média nacional, no período de janeiro a maio de 2011, também a forma como se dava o acompanhamento de pré-natal no município, em prejuízo das disposições contidas na Política Nacional de Atenção Básica aprovada promulgada Portaria GAB/MS 648, de 28/3/2006, modificada pela Portaria GAB/MS 2.488, de 21/10/2011;
9.2.2.	recursos repassados à Santa Casa de Misericórdia de Suzano, pela Prefeitura Municipal, por meio do Contrato 50/2008 e seus sucedâneos - Contratos 332 e 499/2010 e Terceiro Aditivo, de 29/2/2012, no período de julho/2009 a junho/2012, vigentes durante o processo de intervenção na entidade, promovido pelos Decretos Municipais 7.835/2009, 7.892/2010 e 8.022/2011, em face de óbitos de recém-nascidos que resultaram na interdição da UTI neonatal da entidade, entre outras ocorrências apontadas em Relatório da Comissão Especial de Inquérito da Câmara de Vereadores Municipal e que foram objeto de investigação do Ministério Público Estadual;"
4.	A auditoria do Denasus apontou um dano ao erário, em valor histórico, de R$ 37.688.894,67, em razão da seguinte irregularidade: "Não comprovação por meio de documentos (faturas/outros) que os serviços conveniados efetivamente foram prestados (MAC - Média e Alta Complexidade Ambulatorial e Hospitalar) ", assim dividido em termos de responsabilização:
	Responsável
	Nível de Responsabilidade
	Valor Original
do dano (R$) 

	Célia Cristina Pereira Bortoletto
	Responsável Principal
	37.688.894,67

	Marco Antonio Grandini Izzo
	Responsável Solidário
	36.267.335,37

	Neylor Ramalho
	Responsável Solidário
	1.421.559,30

5.	Acompanharam as conclusões do Denasus o Relatório de Auditoria 895/2017 do Controle Interno (peça 16) , o parecer do dirigente do órgão de controle interno (peça 18) e o Ministro de Estado da Saúde (peça 19) , todos pela irregularidade das contas dos responsáveis e imputação do dano descritos no item anterior.
6.	Na fase externa desta TCE, a Unidade Técnica alterou a matriz de responsabilização e acrescentou outra irregularidade causadora de dano, promovendo, regularmente, as seguintes citações solidárias:
6.1.	Neylor Ramalho, Marco Antonio Grandini Izzo, Célia Cristina Pereira Bortoletto e Marcelo de Souza Candido (ex-prefeito de Suzano) e Irmandade da Santa Casa de Misericórdia de Suzano (ISCM) , pela ausência de documentação comprobatória da realização de serviços médicos hospitalares e ambulatoriais contratados, conforme Relatório de Auditoria Denasus/MS 14.924, resultando na seguinte configuração de responsabilidade solidária:
	Responsáveis
	Valor Histórico
do Dano (R$) 

	Marco Antonio Grandini Izzo (Interventor) 
Marcelo de Souza Candido (ex-prefeito) 
Célia Cristina Pereira Bortoletto (ex-Secretária Municipal) 
	36.267.335,37

	Neylor Ramalho (Provedor) 
Irmandade da Santa Casa de Misericórdia de Suzano (ISCM) 
Marcelo de Souza Candido (ex-prefeito) 
Célia Cristina Pereira Bortoletto (ex-Secretária Municipal) 
	1.421.559,30

6.2.	Município de Suzano, Marcelo de Souza Candido e Célia Cristina Pereira Bortoletto, pelo pagamento indevido de profissionais não contemplados nas categorias estabelecidas pelo Ministério da Saúde para os Programas de Estratégia de Saúde da Família; de Saúde Bucal e de Agentes Comunitários de Saúde (auxiliar administrativo, auxiliar de serviços gerais, fisioterapeutas; gerente de unidade) , inserido no Termo de Contrato 378A/2005, conforme Relatório de Auditoria Denasus/MS 14.924, resultando na seguinte configuração de responsabilidade solidária:
	Responsáveis
	Valor Histórico
do Dano (R$) 

	Município de Suzano/SP
Célia Cristina Pereira Bortoletto
Marcelo de Souza Candido
	65.047,54

7.	Foram apresentadas alegações de defesa por Neylor Ramalho, Célia Cristina Pereira Bortoletto e Marco Antonio Grandini Izzo. O Município de Suzano, a Irmandade da Santa Casa de Misericórdia de Suzano (ISCM) e Marcelo de Souza Candido se mantiveram inertes, impondo-se que sejam considerados revéis, dando-se prosseguimento ao processo, de acordo com o art. 12, § 3º, da Lei 8.443, de 16 de julho de 1992.
8.	Após a realização de diligências do Denasus, do Conselho Municipal de Saúde de Suzano/SP, da Prefeitura Municipal de Suzano/SP e da Caixa Econômica Federal - para saneamento dos autos - e finalização do exame das alegações de defesa, a Unidade Técnica propôs, em síntese: 
 (I) acolher parcialmente as alegações de defesa apresentadas por Célia Cristina Pereira Bortoletto, Marco Antonio Grandini Izzo e Neylor Ramalho, excluindo os dois últimos responsáveis, bem como a Irmandade da Santa Casa de Misericórdia de Suzano, da relação processual; 
 (II) julgar irregulares as contas de Célia Cristina Pereira Bortoletto e de Marcelo de Souza Candido pelo dano solidário remanescente de R$ 1.070.657,30, em valores históricos, além de sancioná-los com a multa proporcional ao débito;
	(III) fixar novo e improrrogável prazo de quinze dias, para que o Município de Suzano/SP, em solidariedade com Célia Cristina Pereira Bortoletto e Marcelo de Souza Candido, recolha aos cofres do Fundo Municipal de Saúde de Suzano, as parcelas que perfazem o dano retromencionado no valor de R$ 65.047,54 em valores históricos.
9.	O representante do Parquet de Contas divergiu parcialmente da proposta da SecexTCE, manifestando-se no sentido de promover as seguintes alterações no encaminhamento sugerido: 
	(I) afastar a responsabilização solidária de Marcelo de Souza Cândido em relação às duas irregularidades e às respectivas parcelas de débito, excluindo-o da relação processual;
	(II) afastar a responsabilização solidária de Célia Cristina Pereira Bortoletto tão somente pela parcela de débito no valor de R$ 65.047,54.
10.	Feita essa breve síntese, passo ao exame da matéria, o que faço com base na última análise de mérito empreendida pela Secretaria de Controle Externo de Tomada de Contas Especial (SecexTCE) e no parecer do MPTCU, e cujas conclusões adoto como minhas próprias razões de decidir, naquilo que não são conflitantes entre si e em relação ao que passo a expor.
11.	No que toca à suscitada alegação de prescrição, esta Corte, recentemente, reafirmou a aplicabilidade, por ora, da tese da imprescritibilidade do dano ao Erário, até que seja aprovado projeto normativo com regulamentação da temática da prescrição, nos termos do Acórdão 459/2022-TCU-Plenário (min. rev. Walton Alencar) . Ademais, até nova deliberação, entendo que a pretensão punitiva do TCU, conforme Acórdão 1441/2016-TCU-Plenário, subordina-se ao prazo geral de prescrição indicado no art. 205 do Código Civil, que é de dez anos, contado da data de ocorrência da irregularidade sancionada, nos termos do art. 189 do Código Civil, sendo este prazo interrompido pelo ato que ordenar a citação, a audiência ou a oitiva dos responsáveis.
12.	Em relação às demais preliminares suscitadas pelos responsáveis acerca de suposta violação ao contraditório e à ampla defesa, não as acolho e penso não haver necessidade de tecer comentários além dos exames feitos pela SecexTCE e pelo representante do MPTCU, transcritas no relatório precedente. 
II - Do dano relativo à ausência de documentação comprobatória da realização de serviços médicos hospitalares e ambulatoriais contratados
13.	Como bem delineado pela Unidade Técnica, Célia Cristina Pereira Bortoletto e Marco Antonio Grandini Izzo apresentaram faturas referentes aos pagamentos auferidos pela ISCM, as quais atendem ao Contrato 50/2008 como forma de comprovação da prestação do serviço (cf. Cláusula Nona, item 9.1. do termo de contrato, peça 21, p. 8) . Embora tenham sido protocoladas na prefeitura de Suzano/SP de forma tardia, visto que apresentadas somente em 2017, penso que elas se prestam, juntamente com outras informações que trarei a seguir, a evidenciar a prestação dos serviços, afastando o débito apurado em relação à irregularidade em questão.
14.	Segundo a SecexTCE, deixou de ser apresentada a fatura referente ao valor de R$ 200.000,00, de 13/2/2012. Contudo, em razão desse repasse não ter sido confirmado no extrato bancário (peça 140, p. 11) , deve ser afastada a referida glosa. Em relação ao valor de R$ 1.070.657,29, de 4/11/2010, a documentação apresentada estava danificada (peça 53) , o que, segundo a unidade instrutiva, impossibilitaria o seu reconhecimento como válida, de modo a restar aquele valor como dano ao erário, em valores históricos.
15.	Os autos reúnem alguns indícios que permitem inferir não ter havido prejuízo ao erário na dimensão em que foi concebida pela Auditoria do Denasus, com evidências bastantes de que os serviços foram prestados.
16.	Não há nos autos informações de que as atividades da organização tenham sido interrompidas nos meses em questão ou que os serviços não foram prestados à comunidade. Apesar de as prestações de contas tardias apresentadas pela ISCM sugerirem que não tenham sido apresentadas na ocasião devida, observa-se nos registros das atividades do Conselho Municipal de Saúde de Suzano/SP que, no período de julho/2009 a junho/2012, decorrente de sua atividade fiscalizatória durante o período de intervenção na entidade, a coleta de relatos do Conselheiro-Interventor sobre a prestação de serviços da ISCM, com manifestação sobre a renovação do ajuste e discussões sobre contas apresentadas acerca das atividades da ISCM, o que permite supor que a apresentação de faturas também foi realizada naquele período.
17.	Aliás, o procedimento de autorização de pagamento do contrato com a ISCM contava com a análise do Conselho Municipal de Saúde, que recebia a prestação de contas protocolada mensalmente pela ISCM que lhe era enviada pela Secretaria Municipal de Saúde. Naquele conselho, a Comissão de Finanças e Orçamento realizava a avaliação da prestação do serviço, apresentava seu relato e, uma vez aprovada a prestação de contas, com autorização expressa da  Secretaria de Saúde, o processo era encaminhado para pagamento, o que, novamente, é um forte indício de que as faturas dos serviços foram apresentadas à época da execução contratual.
18.	Ademais, segundo a Secretaria Municipal de Saúde, não houve manifestação junto à prefeitura acerca de não prestação de serviços médicos hospitalares pela ISCM, o que pode ser confirmado por relatórios extraídos do sistema TABWIN/DATASUS, ainda que não possam ser considerados, no termo do contrato em questão, instrumentos formalmente hábeis a comprovar a prestação dos serviços acordados.
19.	Há de se levar em conta, em acréscimo, a intervenção municipal na ISCM promovida pelo Decreto Municipal 7.835/2009, de 11/8/2009 (e sucessivos decretos de prorrogação dessa intervenção) , declarando estado de emergência na área de atendimento médico-hospitalar de média complexidade na área da saúde no Município de Suzano, situação que retirou a autonomia da ISCM para gerir seus recursos e responder pelas suas prestações de contas, as quais passaram a depender de comandos do próprio município, de modo que a responsabilidade por alguma desorganização nos processos de prestações de contas da ISCM, nesse período em que ficou sobre o controle do município, possa ser atribuída ao ente federado.
20.	Outrossim, a SecexTCE apontou que a auditoria do Denasus não realizou testes substantivos junto ao ISCM, razão pela qual, de fato, se fragiliza a associação da ausência dos documentos solicitados com a falta da prestação dos serviços contratados.
21.	Feitas essas considerações, penso que pode ser afastada a responsabilidade da ISCM, em linha com os pareceres precedentes, excluindo a aquela unidade hospitalar da relação processual.
22.	Passo então ao exame da responsabilidade dos administradores da ISCM.
23.	Ainda que o TCU possa julgar contas de pessoa física ou jurídica de direito privado que causarem dano ao erário (Acórdão 321/2019-TCU-Plenário) , o Provedor da ISCM não presta contas, pois quem recebia os repasses federais era a prefeitura de Suzano por meio de seu fundo municipal de saúde. O pagamento feito à ISCM decorria de contrato com objeto (Cláusula Primeira) e preço (Cláusula Sétima) , fundado na Lei 8.666/1993 (peça 21, p. 1-42) , ainda que o termo de contrato o designe por convênio e a parte contratada de conveniada.
24.	O adimplemento contratual para fins de pagamento estava previsto em cláusula específica (Cláusula Nona) , não correspondendo à clássica prestação de contas da gestão de recursos públicos, mas à comprovação dos serviços contratualmente acordados, com o pagamento feito em favor da contratada somente após autorização do município. Diferentemente dos convênios, que exigem, por exemplo, a indicação do ajuste nas comprovações de realização das despesas, as rotinas de gestão das despesas da ISCM cuidam de atos internos regidos pelo direito privado.
25.	Portanto, não havendo evidências de que Neylor Ramalho e seu sucessor na administração da ISCM, Marco Antonio Grandini Izzo, tenham agido de má-fé ou contribuído para prejuízo ao erário, penso que não devem ser considerados devedores solidários. Aliás, especificamente em relação às duas parcelas de dano no montante de R$ 710.779,65 (de 2/7/2009 e 27/7/2009) , e pelas quais foram citados Neylor Ramalho e a ISCM, as faturas juntadas aos autos trataram de afastá-las.
26.	Dessa forma, penso que as falhas ocorridas têm natureza mais formal do que material, pois o conjunto probatório reunido nestes autos aponta para a ocorrência da prestação dos serviços e para a desorganização dos arquivos do Município de Suzano/SP, a qual impossibilitou a verificação da regular aplicação dos recursos repassados mediante o contrato com a ISCM mediante as respectivas prestações de contas. Portanto, também em linha com as manifestações da unidade instrutiva e do MPTCU, penso deva ser igualmente afastada a responsabilidade de Neylor Ramalho e de Marco Antonio Grandini Izzo, excluindo-os da presente relação processual.
27.	Restaria assim, discutir a culpabilidade de Marcelo de Souza Candido (ex-prefeito) e de Célia Cristina Pereira Bortoletto (ex-Secretária Municipal) pela não prestação de contas da execução do Contrato 50/2008 celebrado com a ISCM. A princípio, recairia sobre esses agentes a responsabilização pelo dano remanescente - pagamento sem faturamento no valor de R$ 1.070.657,29, de 4/11/2010 -, eis que a documentação apresentada pela ISCM estava danificada (peça 53) .
28.	Caberia a esses responsáveis a liquidação do pagamento da despesa pública, regularmente comprovada mediante a apresentação de documentação idônea para tanto. Como mencionei anteriormente, a desorganização nos processos de prestações de contas da ISCM, no período em que a gestão ficou sobre o controle do município - caso da parcela do dano remanescente -, poderia lhes ser atribuída.
29.	Ocorre que, diante da apresentação da quase totalidade das faturas pela ISCM (trinta e nove de quarenta faturas) e dos fortes indícios apontados acerca da efetiva prestação dos serviços pela contratada, que contou com o aval do Conselho Municipal de Sáude à época, penso que o dano referente à parcela de faturamento sem comprovação - correspondente a menos de 3% do total faturado - pode, excepcionalmente, ser considerado elidido. 
30.	A propósito, ainda que remanescesse o débito, bem argumentou o representante do Parquet que a responsabilidade pelo dano ao erário referente a recursos provenientes do SUS não deve recair sobre o ex-prefeito, quando inexistem provas de sua participação nos atos irregulares que deram ensejo à ocorrência do débito, em face do disposto nas Leis 8.080/1990 e 8.142/1990 (Acórdãos 6.851/2020 e 12.168/2019, ambos da 1ª Câmara e 2.952/2018 do Plenário) .
31.	Dessa forma, diante do afastamento do dano, das responsabilidades dos gestores da ISCM e da própria unidade hospitalar, igualmente deve ser descaracterizada a culpabilidade de Célia Cristina Pereira Bortoletto e de Marcelo de Souza Candido, devendo este ser exluído da relação processual e aquela ter as suas contas julgadas regulares com ressalva, na qualidade de agente competente para responder pela gestão dos recursos do SUS repassados ao município de Suzano/SP.
III - Do dano relativo ao pagamento indevido de profissionais não contemplados nas categorias estabelecidas pelo Ministério da Saúde
32.	Segundo a SecexTCE, haveria outra parcela de dano relativo às despesas de contratação das categorias profissionais de "auxiliar administrativo", "auxiliar de serviços gerais", "fisioterapeuta" e "gerente da unidade", no âmbito da execução do Termo de Contrato 378A/2005, no montante de R$ 65.047,54 (em valores históricos) , indo de encontro ao que dispunha a regra do inciso I do item 3 do capítulo II da PT/GM/MS/648, de 28/3/2006, a qual estabelecia que a equipe multiprofissional seria composta por, no mínimo, médico, enfermeiro, auxiliar de enfermagem ou técnico de enfermagem e Agentes Comunitários de Saúde.
33.	A irregularidade decorreria, assim, da aplicação irregular de recursos com desvio de objeto, pois os recursos teriam sido destinados para pagamentos de profissionais de saúde não contemplados nas categorias estabelecidas pelo Ministério da Saúde para os programas de Estratégia de Saúde da Família, de Saúde Bucal e de Agentes Comunitários de Saúde.
34.	A busca pelo ressarcimento do dano decorreria de interpretação do que restou decidido acerca dos débitos decorrentes de desvio de objeto na aplicação de recursos federais do SUS transferidos "fundo a fundo" aos estados, municípios e ao Distrito Federal, em especial no que diz respeito à interpretação e à aplicação do art. 27 da Lei Complementar 141/2012, de que tratou o Acórdão 1072/2017-TCU-Plenário (rel. min. Bruno Dantas) .
35.	Ocorre que, segundo a jurisprudência desta Corte, o desvio de objeto na aplicação de recursos do Fundo Nacional de Saúde transferidos na modalidade "fundo a fundo" a estados, municípios e ao Distrito Federal, se ocorrido anteriormente à publicação da LC 141/2012, que é o caso tratado nestes autos, não configura débito e, portanto, não enseja a necessidade de restituição dos valores empregados (Acórdão 5936/2019-TCU-Primeira Câmara, rel. min. subst. Augusto Sherman, 15.168/2021-Primeira Câmara, rel. min. Vital do Rêgo, 8.498/2020-Segunda Câmara, rel. min. Ana Arraes) .
36.	Ademais, trata-se de valor de baixíssima materialidade e que, apesar de representar um desvio de objeto, foi destinado à saúde da população, remunerando outros profissionais da área de saúde.
37.	Portanto, elidida a parcela de dano em comento, não há que se falar em responsabilização dos responsáveis citados, a saber, o Município de Suzano/SP, Célia Cristina Pereira Bortoletto e Marcelo de Souza Candido.
38.	Por fim, em relação às demais alegações trazidas pelos responsáveis citados, foram adequadamente refutadas pelo exame da unidade instrutiva, não havendo nada a acrescentar.
Ante o exposto, VOTO por que seja adotada a deliberação que ora submeto a este Colegiado.
TCU, Sala das Sessões, em 4 de outubro de 2022.
AROLDO CEDRAZ 
Relator